---
title: "Statistica II (750AA)"
author: "Dario Trevisan -- _<https://web.dm.unipi.it/trevisan>_"
date: "27/10/2025"
output:
  beamer_presentation:
    includes:
      in_header: "preamble.tex"
    colortheme: orchid
    fonttheme: structurebold
    incremental: yes
    keep_tex: yes
    theme: default
  slidy_presentation:
    incremental: yes
  ioslides_presentation:
    incremental: yes
    widescreen: yes
    transition: faster
subtitle: 'Lezione 6'
editor_options: 
  markdown: 
    wrap: sentence
header-includes:
  - \setbeamertemplate{footline}[frame number]
---


```{r setup, include=FALSE}
knitr::opts_chunk$set(warning = FALSE, message = FALSE, echo=FALSE) 
library(ggplot2)
library(class)
```

# Regressione

## Regressione

- **Problema:** dato un insieme di osservazioni
$$ \{ (x_i, y_i) \}_{i=1, \ldots, n } $$
dove

  - $x_i\in F$ sono **variabili di input** (fattori di ingresso, regressori, predittori, covariate, variabili esplicative, variabili indipendenti)
  
  - $y_i \in C$ sono **variabili di output** (fattori di uscita, risposte,  variabili dipendenti) 
 
- determinare un **modello di regressione**:
$$ h: F \to C, \quad h(x) \approx y $$ 
- **Osservazione:** se $C = \cur{-1, 1}$ $\rightarrow$ classificazione (binaria).
  
- **Ipotesi:** $F \subseteq \R^d$ e $C = \R^k$  (per semplicità, $k=1$).

## Legame con interpolazione


```{r}

# esempio di interpolazione
set.seed(42)
n <- 100
x <- runif(n, 0, 3)
# sort x
x <- sort(x)
y <- sin(x) + rnorm(n, 0, 0.1) 
df <- data.frame(x = x, y = y)
ggplot(df, aes(x = x, y = y)) +
  geom_point() 
```

- Se $h(x_i) = y_i$ per ogni $i=1, \ldots, n$ $\rightarrow$  **interpolazione**.


----


```{r}

# esempio di interpolazione esatta
df <- data.frame(x = x, y = y)
ggplot(df, aes(x = x, y = y)) +
  geom_line(colour='blue') +
  geom_point() 

```

## Esempio con outliers

```{r}

# esempio di interpolazione con outliers
set.seed(123)

y <- y+ 2*sample(c(-1,0,1), n, replace=TRUE, prob = c(0.02, 0.96, 0.02))
df <- data.frame(x = x, y = y)
ggplot(df, aes(x = x, y = y)) +
  geom_point() 
```

----

```{r}

# esempio di interpolazione con outliers
set.seed(123)
df <- data.frame(x = x, y = y)
ggplot(df, aes(x = x, y = y)) +
  geom_line(colour='blue') +
  geom_point() 
```


## K-NN per regressione


- **Idea**: estendiamo KNN per la regressione.

- *Regressione ai $k$-primi vicini*: dato $x \in F \subseteq \R^d$, troviamo i $k$ punti nel *training set*
$$ i_1(x), i_2(x), \ldots, i_k(x)$$
con caratteristiche **più vicine** a $x$ e definiamo
$$ h(x) = \frac{y_{i_1(x)}+ y_{i_2(x)} + \ldots + y_{i_k(x)} }{k}. $$

- **Osservazione:** per $k=1$, $h(x)$ è il valore di output del punto più vicino a $x$.

- Vantaggi (semplicità) e svantaggi (scelta di $k$, curse of dimensionality) come di KNN per classificazione.


----


```{r}
# esempio di KNN per regressione usando il dataset precedente
library(FNN)

k <- 5
y_pred <- knn.reg(train = as.matrix(df$x), test = as.matrix(x), y = df$y, k = k)$pred
df_pred <- data.frame(x = x, y = y_pred)
ggplot() +
  geom_point(data = df, aes(x = x, y = y)) +
  geom_line(data = df_pred, aes(x = x, y = y), colour='red')+
  ggtitle(paste("KNN Regressione con k =", k))
```


## Indicatori di performance

Per la classificazione l'accuratezza è un indicatore di performance:

$$ Acc(h) = \sum_{i} 1_{\cur{h(x_i) = y_i}} $$

Per regressione: quale funzione di perdita (loss) $\ell(h(x),y)$ utilizzare?

- **Errore quadratico medio (MSE)**: loss quadratica
$$ MSE(h) = \frac{1}{n} \sum_{i=1}^n (h(x_i) - y_i)^2 $$
Root Mean Squared Error (RMSE) $:=\sqrt{MSE}$.

- **Errore assoluto medio (MAE)**: 
$$ MAE(h) = \frac{1}{n} \sum_{i=1}^n |h(x_i) - y_i| $$

## Errori di train, validation, test e generalizzazione

Fissata la loss $\ell(h(x),y)$, valgono le *stesse osservazioni della classificazione*: l'obiettivo finale non è minimizzare l'errore sul training set, ma **generalizzare** bene su dati nuovi!

- **Ipotesi**: le osservazioni $(x_i, y_i)$ sono un campione i.i.d. con legge $P(X,Y)$ $\rightarrow$ l'*errore di generalizzazione* (o *rischio*) è
$$ L(h) := \mathbb{E} [\ell(h(X), Y)] $$
- L'errore di generalizzazione non è calcolabile (non conosciamo $P(X,Y)$) $\rightarrow$ *errore di test*:
$$ L_{test}(h) = \frac{1}{m} \sum_{i=1}^m \ell(h(x_i^{test}), y_i^{test}) $$

- Per stime più affidabili $\rightarrow$ schema di *cross-validation* ($k$-fold, L$k$O-CV) sul training set.


## Esempio di cross validation sul dataset generato
```{r}
set.seed(42)
library(caret)
train_control <- trainControl(method="LOOCV", number=5)
model <- train(y ~ x, data=df, method="knn", trControl=train_control, tuneGrid=data.frame("k"=c(1:10)))
#print(model)
# plot dei risultati della cross-validation
plot(model)
```


## Altri indicatori di performance

Sia la RMSE che la MAE sono indicatori *in scala* (dipendono dall'unità di misura delle variabili di output). Possiamo riscalarli?


- **Errore percentuale assoluto medio (MAPE)**:
$$ MAPE(h) = \frac{1}{n} \sum_{i=1}^n \frac{|h(x_i) - y_i|}{|y_i|} $$

- **R-quadro (coefficiente di determinazione)**:
$$ R^2(h) = 1 - \frac{\sum_{i=1}^n (h(x_i) - y_i)^2}{\sum_{i=1}^n (y_i - \bar{y})^2} $$
dove $\bar{y} = \frac{1}{n} \sum_{i=1}^n y_i$.

- **Osservazione:** $R^2$ misura la frazione di varianza spiegata dal modello (massimo $1$, negativo se il modello è peggiore della media).


## Decomposizione dell'errore

Cosa succede in $k$-NN per valori di $k$ estremi (troppo grandi/piccoli)?

```{r}

k_1 <- 1 
y_pred_1 <- knn.reg(train = as.matrix(df$x), test = as.matrix(x), y = df$y, k = k_1)$pred
k_2 <- 50
y_pred_2 <- knn.reg(train = as.matrix(df$x), test = as.matrix(x), y = df$y, k = k_2)$pred
df_pred <- data.frame(x = x, y1 = y_pred_1, y2 = y_pred_2)
ggplot() +
  geom_point(data = df, aes(x = x, y = y)) +
  geom_line(data = df_pred, aes(x = x, y = y1), colour='red')+
  geom_line(data = df_pred, aes(x = x, y = y2), colour='blue')+
  ggtitle(paste("KNN Regressione con k =", k_1, "(rosso) e", k_2, " (blu)"))


```





## Leave-one-out CV error al variare di k

```{r}
set.seed(42)
library(caret)
#train_control <- trainControl(method="LOOCV", number=1)
model <- train(y ~ x, data=df, method="knn", trControl=train_control, tuneGrid=data.frame("k"=c(1:100)))
#print(model)

plot(model, col="blue")
```

## Confronto tra training e CV error

```{r}
# calcola training error al variare di k

train_error <- numeric(100)
for (k in 1:100){
  # calcola le previsioni
  y_pred <- knn.reg(train = as.matrix(df$x), test = as.matrix(x), y = df$y, k = k)$pred
  # calcola il RMSE
  train_error[k] <- sqrt(mean((df$y - y_pred)^2))
}

# plot dei risultati della cross-validation
df_error <- data.frame(k = 1:100, train_error = train_error, test_error = model$results$RMSE)

ggplot(df_error, aes(x = k)) +
  geom_line(aes(y = train_error, colour = "Training Error")) +
  geom_point(aes(y = train_error, colour = "Training Error"), shape=1) +
  geom_line(aes(y = test_error, colour = "Test Error")) +
  geom_point(aes(y = test_error, colour = "Test Error"), shape=1) +
  ylab("RMSE") +
  ggtitle("Training e Test Error al variare di k") +
  scale_colour_manual("", 
                      breaks = c("Training Error", "Test Error"),
                      values = c("Training Error"="violet", "Test Error"="blue"))+
  theme_minimal()

```


## Dilemma bias/varianza

- Per $k=1$ (modello molto complesso) l'errore di training è minimo, ma l'errore di test è elevato (*overfitting*).

- Per $k=50$ (modello molto semplice) l'errore di training è elevato, e anche l'errore di test è elevato (*underfitting*).

- Troviamo un valore intermedio di $k$ che minimizza l'errore di test (bias-variance tradeoff).

## Decomposizione dell'errore

Per la perdita quadratica possiamo scrivere una decomposizione generale dell'errore di generalizzazione in tre termini:

$$ L(h) = \underbrace{\text{Bias}^2}_{\text{errore sistematico}} + \underbrace{\text{Varianza}}_{\text{errore da varianza}} + \underbrace{\text{Rumore}}_{\text{errore intrinseco}} $$

- **Bias**$^2$: incapacità del modello di rappresentare la relazione tra input e output.
- **Varianza**: sensibilità del modello alle variazioni nei dati di training.
- **Rumore**: intrinseco nei dati, dovuto a fattori non modellati.

## Dimostrazione: preliminari

- **Ipotesi**:
  - il modello di regressione $h(x) = h(x; D)$ dipende dai dati di training $D = \{(x_i, y_i)\}_{i=1}^n$. 
  - i dati (train/test) sono variabili aleatorie indipendenti e identicamente distribuite (i.i.d.) con legge $P(X,Y)$.
  
  
- **Lemmi**:
  1. **Teorema di Pitagora** per variabili aleatorie: se $U$, $V$ sono variabili aleatorie e $U$ è costante conoscendo l'informazione $I$
$$ \mathbb{E}[(V-U)^2| I] = \mathbb{E}[(V - \mathbb{E}[V|I])^2|I] + (\mathbb{E}[V|I] - U)^2 $$
  2. **Legge della probabilità totale** per il valor medio: se $V$ è variabile aleatoria e $I$ informazione,
$$ \mathbb{E}[V] = \mathbb{E}[\mathbb{E}[V|I]] $$

## Passo 1: estrazione del Rumore


## Passo 2: decomposizione Bias+Varianza



----

```{r}
# Carica le librerie necessarie
library(ggplot2)
library(gridExtra)

# Funzione per creare un bersaglio
create_target <- function(bias, variance) {
  radius <- c(1, 2, 3, 4)  # Raggi dei cerchi
  df <- expand.grid(x = seq(-4, 4, length.out = 100), y = seq(-4, 4, length.out = 100))
  df$dist <- sqrt(df$x^2 + df$y^2)
  df$target <- cut(df$dist, breaks = c(-Inf, radius), labels = c("Dentro", "Primo cerchio", "Secondo cerchio", "Terzo cerchio"), right = FALSE)
  
  # Colori per i cerchi
  colors <- c("green", "yellow", "orange", "red")
  
  ggplot(df, aes(x, y, fill = target)) +
    geom_raster(interpolate = TRUE) +
    scale_fill_manual(values = colors, guide = FALSE) +
    geom_point(aes(x = 0, y = 0), color = "black", size = 3) +  # Punto centrale
    labs(title = paste("Bias:", bias, "Varianza:", variance), 
         x = "Predizioni", y = "Reale") +
    coord_fixed() +
    theme_void() +
    theme(plot.title = element_text(hjust = 0.5))
}

# Crea i 4 bersagli
target1 <- create_target("Alto", "Alto")    # Alto Bias, Alto Varianza
target2 <- create_target("Alto", "Basso")   # Alto Bias, Basso Varianza
target3 <- create_target("Basso", "Alto")   # Basso Bias, Alto Varianza
target4 <- create_target("Basso", "Basso")  # Basso Bias, Basso Varianza

# Organizza i bersagli in una griglia 2x2
grid.arrange(target1, target2, target3, target4, ncol = 2)
```



## Indicazioni pratiche dalle curve di errore


- Se l'errore di training è *basso*, e l'errore di test è *basso* $\rightarrow$ buon modello (modello ben bilanciato).

- Se l'errore di training è **molto basso**, ma l'errore di test è *alto* $\rightarrow$ rischio di overfitting (modello troppo complesso).
  - ridurre il numero di parametri
  - aumentare iperparametri di regolarizzazione -- il valore di $k$ in KNN
  - *bagging*, *dropout*, ecc.


- Se l'errore di training è **alto**, e l'errore di test è **alto** $\rightarrow$ underfitting (modello troppo semplice).
  - aumentare il numero di parametri
  - ridurre il valore di regolarizzazione -- il valore di $k$ in KNN.
  - *boosting*
  
- **Attenzione:** molto in pratica dipende dal modello utilizzato, ci sono casi che non presentano il dilemma (reti neurali profonde, random forests, ecc.).



## Modelli parametrici

- $k$-NN per regressione è  *non parametrico*. **Problemi:** 

  - quando la taglia $n$ è grande $\rightarrow$ costi computazionali elevati per fare previsioni
  
  - curse of dimensionality (dati sparsi in spazi ad alta dimensione)
  
  - difficile intepretazione del modello.
  

- **Modelli parametrici:** assumiamo che il modello di regressione $h$ appartenga a una famiglia di funzioni parametrizzate da un vettore di parametri $\theta \in \R^p$:
$$ h(x; \theta), \quad \theta \in \R^p $$
- Due fasi:
  1. stima dei parametri (training del modello)
  2. previsione sui nuovi dati (test del modello)
  

## Metodo dei minimi quadrati (OLS)


Dato un training set, si sceglie il modello di regressione che minimizza l'errore quadratico medio sui dati di training:
$$ \theta_{OLS} = \arg\min_{\theta \in \R^p} \frac{1}{n} \sum_{i=1}^n (h(x_i; \theta) - y_i)^2 $$
Per la previsione su un nuovo dato $x$, si usa il modello con i parametri stimati:
$$ x \mapsto h(x; \theta_{OLS}) $$
- **Osservazione:** il metodo dei minimi quadrati può essere usato con qualsiasi modello parametrico (lineare, polinomiale, reti neurali, ecc.).


## Interpretazione probabilistica del metodo OLS

**Ipotesi:** relazione tra input e output con un termine di rumore additivo (**residuo**) gaussiano:
$$ Y = h(X; \theta) + \epsilon, \quad \epsilon \sim \mathcal{N}(0, \sigma^2) $$

- Supponendo $\epsilon$, $X$ indipendenti (noti i parametri), dato un training set $D = \{(x_i, y_i)\}_{i=1}^n$ i.i.d.\ la *verosimiglianza* dei parametri $\theta$ è

$$ \begin{split} \mathcal{L}(\theta; D) & = \prod_{i=1}^n p(Y = y_i, X = x_i| \theta) \\
& = \prod_{i=1}^n p(h(x_i; \theta)+ \epsilon =y_i |X= x_i, \theta) p(X=x_i|\theta) \\
& = \prod_{i=1}^n \frac{1}{\sqrt{2 \pi \sigma^2}} \exp\left( -\frac{(y_i - h(x_i; \theta))^2}{2 \sigma^2} \right) p(X=x_i) \\
\end{split}$$

- La stima di *massima verosimiglianza* (MLE) dei parametri è
$$ \theta_{MLE} = \arg\max_{\theta \in \R^p} \mathcal{L}(\theta; D)  = \theta_{OLS}$$

## Problemi del metodo

1. la minimizzazione può essere difficile (non convessa, molti minimi locali, ecc.).

2. rischio di overfitting se modello troppo complesso, come regolarizzare?

3. $h(x;\theta_{OLS})$ è una previsione puntuale, come valutare l'incertezza?


- **Una soluzione**:  modello di regressione *lineare*.



## Modello di regressione lineare

**Definizione**: un modello di regressione parametrico $h(x; \theta)$ è detto **lineare** se è della forma
$$ h(x; \theta) = \theta_0 + \sum_{j=1}^p \theta_j \phi_j(x) $$
dove $\phi_j: F \to \R$ sono funzioni *note* (funzioni base, features, trasformazioni delle variabili di input).

- **Attenzione:** il modello è **lineare nei parametri** $\theta_j$, ma le funzioni $\phi_j$ possono essere **non lineari**.


## Esempi di modelli di regressione lineare

- modello di regressione polinomiale di grado $p$ in una variabile:
$$ h(x; \theta) = \theta_0 + \theta_1 x + \theta_2 x^2 + \ldots + \theta_p x^p $$
- Caso $p=1$ $\rightarrow$ modello di **regressione lineare semplice**.

- modello di regressione lineare multipla in $d$ variabili:

$$ h(x; \theta) = \theta_0 + \sum_{j=1}^d \theta_j x_j $$

- modello di regressione con interazioni tra variabili:
$$ h(x; \theta) = \theta_0 + \sum_{j=1}^d \theta_j x_j + \sum_{j=1}^d \sum_{k=j+1}^d \theta_{jk} x_j x_k $$


## Esempio sul dataset generato: regressione lineare semplice

```{r}

p=1

for (i in 1:length(p)){
  deg <- p[i]
  y_model <- lm( y ~ poly(x, deg, raw=TRUE), data = df)
  
  # crea il data frame delle predizioni
  df_pred[i+1] <- predict(y_model, newdata = data.frame(x = x))
}
  colnames(df_pred) <- c("x", paste0("y_deg_", p))
 
   # plot del modello per tutti i gradi in un singolo plot
  
ggplot() +
  geom_point(data = df, aes(x = x, y = y)) +
  geom_line(data = df_pred, aes(x = x, y = y_deg_1), colour='red')+
  ggtitle("Regressione lineare semplice")


```

## Esempio sul dataset generato: regressione polinomiale


```{r}

# modello di regressione polinomiale di grado p
p <- c(1,2, 30)

 df_pred <- data.frame(x = x, y_1 = NA, y_2 = NA, y_3 = NA)

for (i in 1:length(p)){
  deg <- p[i]
  y_model <- lm( y ~ poly(x, deg, raw=TRUE), data = df)
  
  # crea il data frame delle predizioni
  df_pred[i+1] <- predict(y_model, newdata = data.frame(x = x))
}
  colnames(df_pred) <- c("x", paste0("y_deg_", p))
 
   # plot del modello per tutti i gradi in un singolo plot
  
ggplot() +
  geom_point(data = df, aes(x = x, y = y)) +
  geom_line(data = df_pred, aes(x = x, y = y_deg_1), colour='red')+
  geom_line(data = df_pred, aes(x = x, y = y_deg_2), colour='blue')+
  geom_line(data = df_pred, aes(x = x, y = y_deg_30), colour='violet')+
  ggtitle("Regressione polinomiale di gradi 1 (rosso), 2 (blu) e 30 (viola)")

```

## Errore di validazione crociata al variare del grado massimo p


```{r}
set.seed(42)
library(boot)


cv_rmse <- sapply(1:10, function(p) {
  model <- glm(y ~ poly(x, degree = p, raw = TRUE), data = df)
  cv <- cv.glm(df, model, K = nrow(df))  # LOOCV
  sqrt(cv$delta[1])
})


# plot
ggplot(data.frame(degree = 1:10, RMSE = cv_rmse), aes(x = degree, y = RMSE)) +
  geom_line(colour="blue") +
  geom_point(shape=1, colour="blue") +
  ggtitle("LOOCV RMSE al variare del grado del polinomio") +
  xlab("Grado del polinomio") +
  ylab("LOOCV RMSE")+
  theme_minimal()

```

## Interpretazione dei parametri nella regressione lineare semplice


- Nel modello di regressione lineare semplice
$$ h(x; \theta) = \theta_0 + \theta_1 x $$

- il parametro $\theta_0$ è l'*intercetta* (valore di $h(x;\theta)$ per $x=0$).
- il parametro $\theta_1$ è la *pendenza* (variazione di $h(x; \theta)$ al variare di $x$).

- Entrambe si ricavano dai dati di training tramite il metodo dei minimi quadrati:
$$ \theta_{OLS, 1} := \operatorname{cor}(x,y) \frac{\sigma_y}{\sigma_x}, \quad \theta_{OLS, 0} := \bar{y} - \theta_1 \bar{x} $$
- dove $\operatorname{cor}(x,y)$ è la correlazione campionaria tra $x$ e $y$, $\sigma_x$, $\sigma_y$ sono le deviazioni standard campionarie e $\bar{x}$, $\bar{y}$ sono le medie campionarie.


## Dimostrazione

**Problema:**
$$ \min_{\theta_0, \theta_1} \sum_{i=1}^n (y_i - \theta_0 - \theta_1 x_i)^2 = \min_{\theta_0} \min_{\theta_1} \sum_{i=1}^n (y_i - \theta_0 - \theta_1 x_i)^2 $$

- Dato $\theta_1$ $\rightarrow$ $\theta_0$ è la media degli $y_i-\theta-i x_i$
$$ \rightarrow \quad \theta_0 = \bar{y} - \theta_1 \bar{x} $$

- Per trovare $\theta_1$ imponiamo che la derivata (in $\theta_1$ si annulli:
$$ 0 = \frac{d}{d \theta_1} \sum_{i=1}^n (y_i - \theta_0 - \theta_1 x_i)^2 = -2 \sum_{i=1}^n (y_i-\theta_0-\theta_1 x_i) x_i$$




