---
title: "Statistica II (750AA)"
author: "Dario Trevisan -- _<https://web.dm.unipi.it/trevisan>_"
date: "10/11/2025"
output:
  beamer_presentation:
    includes:
      in_header: "preamble.tex"
    colortheme: orchid
    fonttheme: structurebold
    incremental: yes
    keep_tex: yes
    theme: default
  slidy_presentation:
    incremental: yes
  ioslides_presentation:
    incremental: yes
    widescreen: yes
    transition: faster
subtitle: 'Lezione 8'
editor_options: 
  markdown: 
    wrap: sentence
header-includes:
  - \setbeamertemplate{footline}[frame number]
---


```{r setup, include=FALSE}
knitr::opts_chunk$set(warning = FALSE, message = FALSE, echo=FALSE) 
library(ggplot2)
library(class)
library(caret)
library(glmnet)
library(car)
```




#  Riduzione dei modelli di regressione


## Ripasso: modello di regressione multipla

- Modello:
\[
Y = \Phi(X)\beta + \varepsilon, \quad \varepsilon \sim \mathcal{N}(0, \sigma^2)
\]

- Stima OLS: matrice di Gram $G = \Phi(\bm{x})^T \Phi(\bm{x})$
\[
\beta_{OLS} = G^{-1} \Phi(\bm{x})^T \bm{y}
\]

- Ipotesi principali:
  1. Nessuna collinearità: $G$ invertibile
  2. Indipendenza dei residui  e *omoschedasticità* ($\sigma^2$ costante)


## Obiettivi della lezione

- Diagnosticare la **(multi-)collinearità**.

- Comprendere la **riduzione dei modelli** di regressione lineare.

- Introdurre la **regressione su componenti principali** (PCR).

- Motivare e applicare la **regolarizzazione** (Ridge e Lasso).



## Collinearità e multi-collinearità

**Definizione:** relazioni (quasi) lineari tra due o più predittori.

- **Effetto:** $G = \Phi(\bm{x})^T \Phi(\bm{x})$ è difficilmente invertibile

- **Conseguenze**:
  - Stime numeriche imprecise
  - Varianze dei parametri gonfiate
  - Interpretazione dei coefficienti difficile


## Un esempio di collinearità (generato):

Consideriamo un modello generato con

- $X_1=X_2+\delta$ con $\delta ~ \mathcal{N}(0, 10^{-2})$ (collinearità forte)

- $Y= 3 X_1 + 2 X_2 + \varepsilon$

- $n=100$ osservazioni




## Gaussianità dei residui


```{r}
set.seed(123)
n <- 100
x1 <- rnorm(n)
x2 <- x1 + rnorm(n, sd=0.1) # collinearità forte
y <- 3*x1 + 2*x2 + rnorm(n)
df <- data.frame(x1=x1, x2=x2, y=y)
model_col <- lm(y ~ x1 + x2, data=df)

# plot residui vs y e istogramma
par(mfrow=c(1,2))
hist(resid(model_col), main="Istogramma dei residui", xlab="Residui", col="blue")
qqnorm(resid(model_col), main="QQplot residui", xlab="Residui")
qqline(resid(model_col), col="red")
# aggiungi densità gaussiana

```

## Sommario del modello


```{r}

summary(model_col)

```


## Sommario del modello (altri dati generati)

```{r}

set.seed(12)
n <- 100
x1 <- rnorm(n)
x2 <- x1 + rnorm(n, sd=0.1) # collinearità forte
y <- 3*x1 + 2*x2 + rnorm(n)
df <- data.frame(x1=x1, x2=x2, y=y)
model_col <- lm(y ~ x1 + x2, data=df)
summary(model_col)
```


## Correlogramma

Possiamo *diagnosticare* la collinearità tramite la matrice di correlazione (o correlogramma):

```{r}
library(GGally)
ggpairs(df, columns=1:3)
```


## Multi-collinearità

Quando *tre o più fattori di ingresso* sono allineati il correlogramma potrebbe non essere sufficiente. 

Altri indicatori:

1. **Condizionamento di G:** $\kappa(G) = \|G\| \|G^{-1}\|$
  - Indica la sensibilità delle soluzioni ai cambiamenti nei dati.
  - Valori elevati (es. $\kappa(G) > 1000$) indicano collinearità significativa.
  

2. **Variance Inflation Factor (VIF):** $VIF_j = \frac{1}{1 - R_j^2}$
  - $R_j^2$ è il coefficiente di determinazione della regressione della caratteristica $\phi_j$ sulle altre di ingresso (il fattore di uscita $y$ non è incluso).
  - Valori elevati (es. $VIF_j > 5$ o $10$) indicano collinearità significativa per la variabile $j$.
  
  
  
## Un esempio di multi-collinearità (generato)


Consideriamo un modello generato con

- $X_1$, $X_2$ indipendenti

- $X_3 = X_1 - X_2 + \delta$ con $\delta ~ \mathcal{N}(0, 10^{-4})$

- $Y= 1 +2 X_1 + 3 X_2 -X_3 + \varepsilon$

- $n=100$ osservazioni


## Gaussianità dei residui

```{r}
set.seed(123)

n <- 100

# Generiamo due variabili indipendenti
x1 <- rnorm(n, mean = 0, sd = 1)
x2 <- rnorm(n, mean = 0, sd = 1)

# Costruiamo x3 come combinazione lineare di x1 e x2 + piccolo rumore
# Se il rumore è molto piccolo, abbiamo quasi dipendenza perfetta
x3 <-  x1 -  x2 + rnorm(n, sd = 1e-2)

# # Osserva che x1 e x2 non sono correlate in modo forte (circa 0)
# cor(x1, x2)
# cor(x1, x3)
# cor(x2, x3)

# Costruiamo la risposta y con coefficienti noti

y <- 1 + 2*x1 + 3*x2 -x3 + rnorm(n, sd = 0.5)

df <- data.frame(y = y, x1 = x1, x2 = x2, x3 = x3)
library(car)   # per vif()
model_col <- lm(y ~ x1 + x2 + x3, data = df)
par(mfrow=c(1,2))
hist(resid(model_col), main="Istogramma dei residui", xlab="Residui", col="blue")
qqnorm(resid(model_col), main="QQplot residui", xlab="Residui")
qqline(resid(model_col), col="red")

```

## Sommario del modello

```{r}
summary(model_col)
```

## Sommario del modello (altri dati)

```{r}
set.seed(12)

n <- 100

# Generiamo due variabili indipendenti
x1 <- rnorm(n, mean = 0, sd = 1)
x2 <- rnorm(n, mean = 0, sd = 1)

# Costruiamo x3 come combinazione lineare di x1 e x2 + piccolo rumore
# Se il rumore è molto piccolo, abbiamo quasi dipendenza perfetta
x3 <-  x1 -  x2 + rnorm(n, sd = 1e-2)

# # Osserva che x1 e x2 non sono correlate in modo forte (circa 0)
# cor(x1, x2)
# cor(x1, x3)
# cor(x2, x3)

# Costruiamo la risposta y con coefficienti noti

y <- 1 + 2*x1 + 3*x2 -x3 + rnorm(n, sd = 0.5)

df <- data.frame(y = y, x1 = x1, x2 = x2, x3 = x3)
library(car)   # per vif()
fit <- lm(y ~ x1 + x2 + x3, data = df)
summary(fit)

```

## Diagnosi mediante correlogramma

```{r}
library(GGally)
ggpairs(df, columns=2:4)
```


## Diagnosi tramite indicatori


- VIF
```{r}
# VIF
vif_values <- vif(fit)
vif_values
```


```{r}
# Condizionamento e autovalori di X'X
X <- model.matrix(fit)
XtX <- t(X) %*% X
eigs <- eigen(XtX)$values
kappa_X <- kappa(X)   # condizion number
```

- Condizionamento della matrice di Gram: ``r round(kappa_X, 2)``


## Gestione della (multi-)collinearità

Una volta individuata la collinearità $\rightarrow$ varie strategie:

- *Ridurre* il modello selezionando/eliminando variabili correlate

- Usare **PCA** (*riduzione dimensionale*)

- Applicare **regolarizzazione**  (*aumenta il bias*)




## Riduzione tramite selezione di variabili

**Obiettivo**: selezionare un sottoinsieme di variabili predittive rilevanti.

- Motivazioni:

  1. Ridurre collinearità
  
  2. Semplificazione interpretativa

- Strategie principali:

  * **Test di significatività** 
  
  * **Criteri informativi:** AIC, BIC
  
  * **Procedure stepwise:** `forward`, `backward`, `both`
  


## Test di significatività dei coefficienti

- Per ogni coefficiente $\beta_j$ confrontiamo
  \[
  H_0 : \beta_j = 0 \quad\quad \quad \quad H_1 : \beta_j \neq 0
  \]

- Usiamo il **t-test** associato al rapporto: $SE_j = RSE \sqrt{ (G^{-1})_{jj} }$
  \[
  t_j = \frac{\beta_{OLS,j}}{SE_j}
  \]
  
-  *p-value*: $P(T > t_j)$ dove $T$ è una variabile $t$ di Student

- **Decisione:** rimuovere la variabile se il *p-value* è elevato (es. $> 0,05$).

- **Pro:** interpretazione chiara.  
- **Contro:** rischio di esclusione casuale dovuta a campioni piccoli o **collinearità**.


## Esempio (dataset Boston Housing)


```{r}
data(Boston, package="MASS")
model <- lm(medv ~ ., data = Boston)
# print solo coefficienti e significatività
summary(model)$coefficients[,c(1,4)]

```

## Esempio (dataset Boston Housing)

```{r, echo=FALSE, message=FALSE}
library(MASS)
model_full <- lm(medv ~ ., data = Boston)
## Grafico a barre della significatività dei coefficienti
coef_summary <- summary(model_full)$coefficients
coef_df <- data.frame(
  Variable = rownames(coef_summary),
  Estimate = coef_summary[, "Estimate"],
  PValue = coef_summary[, "Pr(>|t|)"]
)
ggplot(coef_df[-1, ], aes(x = reorder(Variable, -PValue), y = -log10(PValue))) +
  geom_bar(stat = "identity", fill = "steelblue") +
  geom_hline(yintercept = -log10(0.05), color = "red", linetype = "dashed") +
  labs(title = "Significatività dei coefficienti nel modello Boston Housing",
       x = "Variabile",
       y = expression(-log[10](p))) +
  theme_minimal()
```


## Criteri informativi: AIC e BIC

**Idea:** bilanciare *qualità dell’adattamento* (varianza) e *complessità del modello* (bias) in un singolo indicatore.

- Si definiscono per modelli generali basati sulla verosimiglianza $\mathcal{L}(\theta; D)$.

- **AIC (Akaike Information Criterion):**
  \[
  AIC = 2p - 2\log(\mathcal{L}(\theta_{MLE}; D))
  \]
  dove $\theta \in \R^p$ sono i parametri del modello.

- **BIC (Bayesian Information Criterion):**
  \[
  BIC = p \log(n) - 2\log(\mathcal{L}(\theta_{MLE}; D))
  \]
  dove $n$ è la taglia dei dati. 

- **Interpretazione:**
  * Valori più bassi $\rightarrow$ modello preferibile.
  * BIC penalizza di più i modelli complessi.
  
  
## Esempio indicatori (dataset Boston)


```{r, echo=FALSE}

# plot di AIC introducendo variabili nella regressione di Boston

library(MASS)
model_full <- lm(medv ~ ., data = Boston)

model_lstat <- lm(medv ~ lstat, data = Boston)

model_lstat_nox <- lm(medv ~ lstat + nox, data = Boston)

```


- Usando solo la variabile `lstat`: AIC: ``r round(AIC(model_lstat), 2)``, BIC: ``r round(BIC(model_lstat), 2)``

- Usando `lstat` e `nox`: AIC: ``r round(AIC(model_lstat_nox), 2)``, BIC: ``r round(BIC(model_lstat_nox), 2)``

- Usando tutte le variabili: AIC: ``r round(AIC(model_full), 2)``, BIC: ``r round(BIC(model_full), 2)``.



## Procedure stepwise

**Algoritmi** che aggiungono/rimuovono variabili per minimizzare AIC/BIC o massimizzare la significatività.

  -  **Selezione in avanti** (forward selection) parte dal modello nullo, aggiunge le variabili una per una.

  -  **Eliminazione all'indietro** (backward elimination) parte dal modello completo, rimuove le meno significative.

  - **Stepwise (both):** combina aggiunte e rimozioni.


-  **Pro:** automatizza la selezione, utile per dataset medi.

- **Contro:** rischia di *inseguire il rumore* (overfitting), non garantisce il modello ottimo globale.



## Esempio: selezione stepwise in avanti tramite t-test

```{r, message=FALSE, warning=FALSE}
library(MASS)
data(Boston)

alpha_in <- 0.05
current_vars <- c()
remaining_vars <- setdiff(names(Boston), "medv")

get_best_p <- function(vars_in, vars_out) {
  sapply(vars_out, function(v) {
    f <- as.formula(paste("medv ~", paste(c(vars_in, v), collapse = " + ")))
    summary(lm(f, data = Boston))$coefficients[v, 4]
  })
}

steps <- data.frame(
  Step = integer(),
  Variable = character(),
  PValue = numeric(),
  stringsAsFactors = FALSE
)

repeat {
  pvals <- get_best_p(current_vars, remaining_vars)
  best_var <- names(which.min(pvals))
  best_p <- min(pvals)
  # add line to steps data frame for later plot
  steps <- rbind(steps, data.frame(
    Step = nrow(steps) + 1,
    Variable = best_var,
    PValue = best_p,
    stringsAsFactors = FALSE
  ))
  if (best_p < alpha_in) {
    current_vars <- c(current_vars, best_var)
    remaining_vars <- setdiff(remaining_vars, best_var)
  } else break
}

final_formula <- as.formula(paste("medv ~", paste(current_vars, collapse = " + ")))
model_final <- lm(final_formula, data = Boston)
#summary(model_final)

#print data.frame showing number of steps p-value
steps
```

----

```{r}
library(ggplot2)
# plot steps p-values and name of added variable
ggplot(steps, aes(x = Step, y = -log10(PValue))) +
  geom_line(linewidth = 1, color = "steelblue") +
  geom_point(size = 2, color = "darkred") +
  geom_text(aes(label = Variable), vjust = -0.5, size = 3.2, angle = 30) +
  labs(
    title = "Evoluzione del p-value durante la selezione stepwise in avanti",
    x = "Passo della selezione",
    y = expression(-log[10](p))
  ) +
  theme_minimal()

```

 
## Esempio: selezione stepwise (both) via AIC su Boston


```{r message=FALSE, warning=FALSE, include=FALSE}
library(MASS)
library(ggplot2)

# Esegui selezione stepwise e salva l'output completo
#model_full <- lm(medv ~ ., data = Boston)
#step_out <- stepAIC(model_full, direction = "backward", trace = TRUE)

model_null <- lm(medv ~ 1, data = Boston)
model_full <- lm(medv ~ ., data = Boston)

step_out <- stepAIC(model_null, 
                      scope = list(lower = model_null, upper = model_full), 
                      direction = "both", 
                      trace = TRUE)

# Estrai i valori di AIC dal tracciato (parsing dell'output)
aic_trace <- data.frame(
  Step = seq_along(step_out$anova$AIC),
  Action = step_out$anova$Step,
  AIC = step_out$anova$AIC
)

# Rimuovi eventuali righe NA
aic_trace <- aic_trace[!is.na(aic_trace$AIC), ]
```

```{r}
aic_trace
```

----

```{r}
# Grafico dell'evoluzione dell'AIC
ggplot(aic_trace, aes(x = Step, y = AIC)) +
  geom_line(linewidth = 1, color = "steelblue") +
  geom_point(size = 2, color = "darkred") +
  geom_text(aes(label = Action), vjust = -0.5, size = 3.2, angle = 30) +
  labs(
    title = "Evoluzione dell’AIC durante la selezione stepwise",
    x = "Passo della selezione",
    y = "Valore di AIC"
  ) +
  theme_minimal()
```

## Esempio: selezione stepwise backward via BIC su Boston



```{r message=FALSE, warning=FALSE, include=FALSE}
library(MASS)
library(ggplot2)

# Esegui selezione stepwise e salva l'output completo
#model_full <- lm(medv ~ ., data = Boston)
# step_out <- stepAIC(model_full, direction = "backward", trace = TRUE)
# model_null <- lm(medv ~ 1, data=Boston)
model_start <- lm(medv ~ tax +zn+black+ptratio, data = Boston)
model_full <- lm(medv ~ ., data = Boston)

step_out <- step(model_full, 
                      scope = list(lower = model_null, upper = model_full), 
                      direction = "backward", 
                      trace = TRUE, k=log(nrow(Boston)))

# Estrai i valori di AIC dal tracciato (parsing dell'output)
aic_trace <- data.frame(
  Step = seq_along(step_out$anova$AIC),
  Action = step_out$anova$Step,
  BIC = step_out$anova$AIC
)

# Rimuovi eventuali righe NA
aic_trace <- aic_trace[!is.na(aic_trace$BIC), ]
```

```{r}
aic_trace
```

----


```{r}
# Grafico dell'evoluzione dell'AIC
ggplot(aic_trace, aes(x = Step, y = BIC)) +
  geom_line(linewidth = 1, color = "steelblue") +
  geom_point(size = 2, color = "darkred") +
  geom_text(aes(label = Action), vjust = -0.5, size = 3.2, angle = 30) +
  labs(
    title = "Evoluzione del BIC durante la selezione stepwise all'indietro",
    x = "Passo della selezione",
    y = "Valore di BIC"
  ) +
  theme_minimal()
```



## PCA per la regressione

**Richiamo**: PCA trasforma/riduce le variabili in nuove combinazioni **ortogonali**:

```{r}
pca <- prcomp(scale(Boston[,-14]))
#scree plot in ggplot2 for the variance explained with xlab

# screeplot(pca, main="Scree Plot delle componenti principali", col="blue", pch=19)
library(ggplot2)
var_explained <- pca$sdev^2 / sum(pca$sdev^2)
var_df <- data.frame(
  Component = seq_along(var_explained),
  VarianceExplained = var_explained
)
ggplot(var_df, aes(x = Component, y = VarianceExplained)) +
  geom_line(linewidth = 1, color = "steelblue") +
  geom_point(size = 2, color = "darkred") +
  labs(
    title = "Scree Plot delle componenti principali",
    x = "Componente principale",
    y = "Varianza spiegata"
  ) +
  theme_minimal()

```

## Biplot


```{r}
#Biplot con ggplot2 
library(ggfortify)
autoplot(pca, data = Boston, colour = 'medv') +
  ggtitle("PCA del dataset Boston Housing (esclusa medv)") +
  theme_minimal()
```



## Regressione su componenti principali (PCR)

Si sostituiscono i predittori originali con le prime $k$ componenti principali:

 $$\bm{z}_{\le k} = \Phi(\bm{x}) U_{\le k}$$

- Modello ridotto: parametri $(\alpha_0, \alpha_1, \ldots, \alpha_k)$:
\[
\bm{y} = \alpha_0 + \bm{z}_{\le k} \alpha + \varepsilon
\]


## Esempio (Boston) PCR sulle prime $3$ componenti principali


```{r}
lm_pcr <- lm(Boston$medv ~ pca$x[, 1:3])
summary(lm_pcr)
```


## Pro e contro della PCR

- **Vantaggi**: 

  * Elimina collinearità
  

  * Riduce dimensionalità
  
  * (Spesso) migliora la generalizzazione
  
- **Svantaggi**:

  * Perdita di interpretabilità
  
  * Scelta del numero di componenti $k$ (cross-validation)
  
  * PCR non considera la variabile di uscita $y$ ($\rightarrow$ PLS come alternativa)



## Regolarizzazione

**Idea**: introdurre una limitazione sui parametri di un modello $h(; \theta)$ per rendere più  stabile la stima:

- **Vincolo**:
\[
\min_{\theta} \cur{ MSE(h(; \theta)) \, : \, \nor{ \theta - \tilde \theta } \le M }
\]

- **Penalizzazione**:
\[
\min_{\theta}  MSE(h(; \theta)) + \lambda \nor{ \theta - \tilde \theta }^2
\]

- Scelta della regolarizzazione (distanza). *Esempi fondamentali*:
  * **Ridge (L2):**  $\nor{\theta} = \nor{\theta}_2 := \sqrt{ \sum_j \theta_j^2 }$
  * **LASSO (L1):**  $\nor{\theta} = \nor{\theta}_1 := \sum_j |\beta_j|$


##  Regressione Ridge 

$$ \theta_{Ridge, \lambda} \in \arg \min_{\theta} MSE(h(; \theta)) + \lambda \nor{ \theta  }^2_2 $$


- Penalizza la grandezza dei coefficienti, *non li seleziona*.

- Per modelli lineari $h(x; \theta) = \Phi(x) \beta$ $\rightarrow$ formula esplicita:
\[ 
\beta_{Ridge, \lambda}= ( G + \lambda \operatorname{Id} )^{-1} \Phi(\bm{x}) \bm{y}
\]
dove $G =\Phi(\bm{x})^T \Phi(\bm{x})$

- Risolve il problema dell'invertibilità di $G$.

- **Problema**: stima di $\lambda$ (iperparametro $\rightarrow$ cross-validation)

## Esempio (Boston)

```{r}
X <- model.matrix(medv ~ ., Boston)[, -1]
y <- Boston$medv
cv_ridge <- cv.glmnet(X, y, alpha = 0)
plot(cv_ridge)
```

----

```{r}
coef(cv_ridge, s = "lambda.min")
```

## LASSO 

$$ \theta_{LASSO, \lambda} \in \arg \min_{\theta} MSE(h(; \theta)) + \lambda \nor{ \theta  }_1 $$

- Seleziona *automaticamente* le variabili

- Nessuna formula esplicita.

- Scelta di $\lambda$ tramite cross-validation.

## Esempio

```{r}
cv_lasso <- cv.glmnet(X, y, alpha = 1)
plot(cv_lasso)
```

----

```{r}
coef(cv_lasso, s = "lambda.min")
```


## Intepretazione della regolarizzazione

Il termine di penalizzazione si può interpretare in due modi:

- **variazionale**: introdurre bias in modo controllato

- **bayesiano**: *distribuzione a priori* sui coefficienti


- Punto di vista variazionale:

  - OLS è una stima non distorta ($bias^2 = 0$) ma con alta varianza
  
  - Ridge/LASSO introducono bias, ma **riducendo la varianza totale** 
  
  - $\rightarrow$ errore di generalizzazione minore


## Punto di vista bayesiano

Ricordiamo che $\theta_{OLS} = \theta_{MLE}$ per residui gaussiani. 

- La regolarizzazione è una **stima MAP** con una **distribuzione a priori** sui parametri:
$$ \theta_{MAP} \in \arg \max_\theta p(\theta) \mathcal{L(\theta; D)}$$

- **Ridge**: $p(\theta) \propto \exp\bra{ - \frac \lambda 2 \nor{\theta}^2_2 }$  (gaussiana)

- **LASSO**: $p(\theta) \propto \exp\bra{- \lambda \nor{\theta}_1}$ (Laplace)


- la regolarizzazione rappresenta **conoscenza a priori** sulla dimensione o sparsità.

- Altre distribuzioni: es. *regolarizzazione elastica* (Elastic Net).


## Riassunto dei metodi di riduzione/regoralizzazione

| Metodo   | Vantaggi                  | Svantaggi                   |
| -------- | ------------------------- | --------------------------- |
| OLS      | Semplice e interpretabile | Instabile con collinearità  |
| Stepwise | Selezione automatica      | Rischio overfitting         |
| PCA      | Elimina collinearità      | Perdita di interpretabilità |
| Ridge    | Stime stabili             | Non seleziona variabili     |
| Lasso    | Selezione automatica      | Introduce bias              |




