---
title: "Statistica II (750AA)"
author: "Dario Trevisan -- _<https://web.dm.unipi.it/trevisan>_"
date: "17/11/2025"
output:
  beamer_presentation:
    includes:
      in_header: "preamble.tex"
    colortheme: orchid
    fonttheme: structurebold
    incremental: yes
    keep_tex: yes
    theme: default
  slidy_presentation:
    incremental: yes
  ioslides_presentation:
    incremental: yes
    widescreen: yes
    transition: faster
subtitle: 'Lezione 9'
editor_options: 
  markdown: 
    wrap: sentence
header-includes:
  - \setbeamertemplate{footline}[frame number]
---


```{r setup, include=FALSE}
knitr::opts_chunk$set(warning = FALSE, message = FALSE, echo=FALSE) 
library(ggplot2)
library(class)
library(caret)
library(glmnet)
library(car)
library(tidyr)

```


# Serie storiche I

## Obiettivi

In questa terza parte del corso, studieremo le serie storiche da un punto di vista statistico.

- Nella lezione di oggi affrontiamo come

  1. visualizzare una serie storica

  2. descrivere le principali componenti di una serie storica (trend, stagionalità, rumore).
  
  3. comprendere il concetto di serie ritardata (lagged series) e di autocorrelazione.
  
  4. definire i modelli elementari di previsione  (naive, kNN) per serie storiche
  
  5. comprendere la struttura di una  **cross-validation temporale**.
  
- Riferimenti bibliografici: *Previsione: principi e pratica (III ediz.) Rob J Hyndman e George Athanasopoulos* <https://otexts.com/fppit/>


## 1. Definizione di serie storica

- Una **serie storica** (o temporale, in inglese *time series*) è una sequenza di osservazioni (dati) *ordinate nel tempo*:
  $$ (y_t)_{t=1, \ldots, T} $$
  a valori in $\R$ o più in generale $\R^d$ (se si ossevano più caratteristiche).

- **Esempi:** dati economici, finanziari, epidemiologici, climatici\ldots

- **Differenza principale** con quanto visto finora: 
  - i dati usati nel clustering, classificazione, regressione ecc. sono **un campione statistico di variabili indipendenti**
  - le serie storiche presentano **associazione** (dipendenza) nel tempo
  - la dipendenza permette di effettuare **previsioni** (nel futuro, nel passato)

## Visualizzazone di serie storiche

Il modo più diretto è un grafico temporale (*time plot* o *line plot*).

```{r message=FALSE}
library(forecast)
data("AirPassengers")
autoplot(AirPassengers, main="Serie AirPassengers")
```

## Time plot di serie storiche multivariate


```{r}
# plot separato delle quattro serie di indici
library(reshape2)
df <- as.data.frame(EuStockMarkets)
df$Time <- 1:nrow(df)
df_melt <- melt(df, id.vars = "Time")
ggplot(df_melt, aes(x = Time, y = value, color = variable)) +
  geom_line() +
  facet_wrap(~ variable, scales = "free_y") +
  labs(title = "Indici azionari europei (1991–1998)", y = "Valore", x = "Tempo") +
  theme_minimal()
```


----


```{r}
data("EuStockMarkets")
autoplot(EuStockMarkets, main = "Indici azionari europei (1991–1998)")
```

## Un altro esempio 

```{r}
data("nottem")
autoplot(nottem, main = "Temperatura media mensile a Nottingham (1920–1939)")
```

## Decomposizione delle serie storiche

Possiamo rappresentare una serie storica $(y_t)_{t}$ come una sovrapposizione di contributi:

 - **Trend** \( (T_t)_t \): andamento di lungo periodo.  
 - **Stagionalità** \( (S_t)_t \): fluttuazioni regolari entro un periodo 
 - **Ciclo** \( (C_t)_t \): variazioni lente, non perfettamente periodiche.  
 - **Componente rimanente (residuo, rumore)** \( (R_t)_t \).
 
- La componente *ciclica* spesso viene inglobata nel rumore o nel trend.

- Idealmente $(R_t)_t$ è **rumore bianco** (*white noise*): i.i.d.\ con media zero e varianza costante (nessuna struttura).

- La decomposizione aiuta a comprendere la struttura della serie e a costruire modelli di previsione.



## Modelli di decomposizione

Bisogna specificare in che senso i contributi si combinano:

- Decomposizione **additiva:**
  \[
  y_t = T_t + S_t + R_t
  \]

- Decomposizione **moltiplicativa**:
  \[
  y_t = T_t \times S_t \times R_t
  \]
  
- Il legame dipende dalla natura della serie (es. variabilità costante o proporzionale ai valori della serie).

- Si può passare al logaritmo per trasformare un modello moltiplicativo in additivo:
  \[
  \log(y_t) = \log(T_t) + \log(S_t) + \log(R_t)
  \]
  


## Esempio: decomposizione additiva o moltiplicativa?

```{r message=FALSE}
library(forecast)
data("AirPassengers")
autoplot(AirPassengers, main="Serie AirPassengers")
```


----

```{r}
fit <- decompose(AirPassengers, type = "multiplicative")
autoplot(fit)+ggtitle("Decomposizione moltiplicativa della serie Airpassengers")
```

----

```{r}

fit <- decompose(AirPassengers, type = "additive")
autoplot(fit)+ggtitle("Decomposizione additiva della serie Airpassengers")
```

## Plot stagionali


```{r}

ggseasonplot(AirPassengers)
```


----

```{r}

ggseasonplot(nottem)+ggtitle("Temperatura media mensile a Nottingham (1920–1939)")+theme(legend.position = "none") 
```

## Grafici stagionali di sotto-serie


```{r}

ggsubseriesplot(AirPassengers)+ggtitle("Serie Airpassengers, grafico stagionale di sottoserie")

```


```{r}

ggsubseriesplot(nottem)+ggtitle("Serie nottem, grafico stagionale di sottoserie")

```

## Diagrammi a nuvola di punti

In presenza di serie storiche multivariate $y_t = (y_{1,t}, y_{2,t}, \ldots, y_{d,t})$ possiamo usare uno scatterplot per visualizzarne le correlazioni.

```{r}
library(GGally)
pairs(as.data.frame(EuStockMarkets))
```

## 2. Serie storica ritardata

Partendo da una serie storica $(y_t)_{t}$ è possibile costruirne altre *ritardandone* i tempi:

$$ (L y)_t = y_{t-1}, \quad (L^2 y)_{t} = y_{t-2} \quad ecc.$$

- Indichamo con $L$ l'operatore di *ritardo* (Lag).

- Estendiamo features di una serie storica includendo un certo numero di sue versioni ritardate (*lagged series*).

- La dipendenza tra la serie e le sue versioni ritardate è alla base della previsione.

- La serie ritardada $L^ky$ è definita solo sui tempi $t \ge  k+1$. 


## Lag plots


```{r}

gglagplot(AirPassengers, lags="1", geom="point", do.lines=FALSE,seasonal=FALSE)+ggtitle("Lag plot della serie AirPassengers, lag=1")

```

----

```{r}
gglagplot(nottem, set.lags=1, geom="point", do.lines=FALSE,seasonal=FALSE)+ggtitle("Lag plot della serie nottem, lag=1")
```

----

```{r}
gglagplot(EuStockMarkets, set.lags=100, geom="point", do.lines=FALSE,seasonal=FALSE)+ggtitle("Lag plot della serie EuStockMarkets, lag=100")
```

## Lag plot con stagionalità



```{r}

gglagplot(AirPassengers, lags="1", geom="point", do.lines=FALSE,seasonal=TRUE)+ggtitle("Lag plot della sottoserie AirPassengers , lag=1")

```

---

```{r}

gglagplot(AirPassengers, lags="1", geom="point", do.lines=TRUE,seasonal=TRUE)+ggtitle("Lag plot della serie AirPassengers , lag=1")

```

----

```{r}

gglagplot(nottem, lags="1", geom="point", do.lines=TRUE,seasonal=TRUE)+ggtitle("Lag plot sottoserie nottem, lag=1")

```




## Autocovarianza e autocorrelazione

Da una serie storica $y=(y_t)$ e la ritardata $L^ky$, $(L^ky)_t = y_{t-k}$, possiamo  calcolarne

- la covarianza campionaria, detta funzione di *autocovarianza*: 
$$ \operatorname{C}(y)_k =  \cov(y, L^ky ) = \frac{1}{n-k} \sum_{t=k+1}^{n} (y_t - \bar{y})(y_{t-k} - \bar{y}) $$
- il coefficiente di correlazione, detto funzione di *autocorrelazione*:
  $$  \operatorname{acf}(y)_k = \cor(y, L^ky ) $$
  
- Valori vicini a 1 o -1 indicano una forte dipendenza lineare tra la serie e la sua versione ritardata di $k$ tempi.

- Stagionalità induce autocorrelazioni elevate a lag multipli del periodo.



---

## Visualizzazione ACF

```{r message=FALSE}

ggAcf(nottem) #, main="Funzione di Autocorrelazione")

```

## Presenza di trend

La presenza di trend può portare a valori elevati di autocorrelazione anche a lag grandi


```{r message=FALSE}

ggAcf(AirPassengers) #, main="Funzione di Autocorrelazione")

```


## Correlazione incrociata (cross-correlation)

Partendo da serie multivariate $(x_{t}, y_{t})$ possiamo studiare la covarianza e la correlazione tra versioni ritardate delle serie *incrociate*:

- Covarianza incrociata:
$$ C_{xy}(k) = \operatorname{cov}(x, L^k y)$$

- Correlazione incrociata:
$$ \operatorname{ccf}_{xy}(k) = \operatorname{corr}(x, L^ky )$$


- Evidenza l'associazione fra due serie.


## Un esempio



```{r  message=FALSE}

ggAcf(EuStockMarkets)+ggtitle("Cross-correlazione serie EUStockMarkets") #, main="Funzione di Autocorrelazione")

```


##  Trasformazioni elementari per migliorare ACF

- La presenza di trend può portare a valori elevati di autocorrelazione anche a lag grandi.

- Questo potrebbe nascondere eventuali picchi di autocorrelazione ad esempio indicanti il periodo o altre associazioni.



**Strategie** per *de-trendizzare* la serie storica:

  - Differenziazione
  
  - Logaritmo o altre trasformazioni (Box-Cox)
  
  - Rimozione trend calcolato fitting di un modello di regressione o tramite media mobile (*prossima lezione*).
 


## Differenziazione

Definiamo l'operatore di differenza finita $\operatorname{diff} = I - L$, ossia
  $$
  \operatorname{diff}(y)_t = y_t - y_{t-1}
  $$
  
- Una (o più) applicazione rimuovono un trend additivo.

- Esempio: $y_t = \beta_0 + \beta_1 t + S_t$ con $S$ stagionalità (periodica)
$$ \operatorname{diff}(y) = \beta_1 + \operatorname{diff}(S_t)$$

## Esempio

```{r}
autoplot(diff(nottem), main="Serie storica nottem originale")
```

----

```{r}
autoplot(nottem, main="Serie storica nottem (nero) e differenziata (blu)")+
  autolayer(diff(nottem), series="differenziata", color="blue")

```


----

```{r}
# plot a confronto acf serie originale e differenziata

library(patchwork)

p1 <- ggAcf(nottem)+
  ggtitle("Funzione di Autocorrelazione della serie nottem originale")

p2 <- ggAcf(diff(nottem), series="differenziata", color="blue")+
  ggtitle("Funzione di Autocorrelazione della serie nottem differenziata")

p1/p2
```

-----

```{r}
autoplot(AirPassengers)+ggtitle("Serie Airpassengers")
```

---

```{r}
diff_AP <- diff(AirPassengers)
autoplot(AirPassengers, main="Serie Air passengers (nera) e differenziata (blu)")+
    autolayer(diff_AP, series="differenziata", color="blue")

```

----

```{r}
p1 <- ggAcf(AirPassengers)+
  ggtitle("Funzione di Autocorrelazione della serie AirPassengers originale")

p2 <- ggAcf(diff(AirPassengers), series="differenziata", color="blue")+
  ggtitle("Funzione di Autocorrelazione della serie AirPassengers differenziata")

p1/p2
```



## Logaritmo e trasformazioni di Box-Cox

Nell'esempio `AirPassengers` la differenza finita ha rimosso il trend ma l'ampiezza delle oscillazioni varia comunque nel tempo. 

- Questo perché una **decomposizione moltiplicativa** è preferibile per questa serie.

- Possiamo quindi **trasformare** la serie originale passando al logaritmo e farne poi la differenza per rimovere il trend:
$$ \operatorname{diff}(\log(y))_t = \log(y_t) - \log(y_{t-1}) = \log\left(\frac{y_t}{y_{t-1}}\right)$$
- In termini della serie originale: $y_t \Rightarrow y_t/y_{t-1}$

- Altre trasformazioni utili: **trasformazione di Box-Cox**:
  $$
  y_t^{(\lambda)} = \begin{cases}
  \frac{y_t^\lambda - 1}{\lambda}, & \lambda \neq 0 \\
  \log(y_t), & \lambda = 0
  \end{cases}
  $$
- $\lambda$ è un (iper-)parametro che può essere scelto (stimato).



## Un esempio

```{r }
p1 <- autoplot(log(AirPassengers), main="log- Serie Air passengers (nera) e differenziata (blu)")
p2 <-autoplot(diff(log(AirPassengers)), series="differenziata", color="blue")

p1/p2

```


-----

```{r}
p1 <- ggAcf(log(AirPassengers))+
  ggtitle("Funzione di Autocorrelazione della serie log- AirPassengers originale")

p2 <- ggAcf(diff(log(AirPassengers)), series="differenziata", color="blue")+
  ggtitle("Funzione di Autocorrelazione della serie log- AirPassengers differenziata")

p1/p2
```


## Rimozione del trend tramite fitting

Un'altra strategia per rimuovere il trend è tramite fitting di un modello di regressione lineare (o polinomiale).

- **Esempio:** supponiamo che il trend sia del tipo:
$$ y_t = \beta_0 + \beta_1 t +S_t + R_t $$

- Si può stimare il trend calcolando la retta di regressione di $y_t$ rispetto a $x_t = t$:

$$ y_t = \beta_{0,OLS}+  \beta_{1, OLS} t + \varepsilon_t := T_t + \varepsilon_t$$

- Si trova quindi la serie de-trendizzata: $y_t -T_t$.


## Un esempio


```{r }
time <- 1:length(AirPassengers)
fit_lm <- lm(AirPassengers ~ time)
trend_est <- predict(fit_lm)
trend_est_ts <- ts(trend_est, start=start(AirPassengers), frequency=frequency(AirPassengers))
autoplot(AirPassengers, main="Serie AirPassengers e trend stimato (lineare)")+
  autolayer(trend_est_ts, series="Trend stimato", color="red")
```

----

```{r}

detrend <- AirPassengers-trend_est_ts

p1 <- autoplot(AirPassengers, main="Serie AirPassengers originale (nero) e trend lineare rimosso (blue)")+
  autolayer(detrend, color="blue")

p2 <- ggAcf(detrend, main="ACF AirPassengers detrendizzata")

p1/p2

```

----

```{r}
time <- 1:length(AirPassengers)
fit_lm <- lm(log(AirPassengers) ~ time)
trend_est <- exp(predict(fit_lm))
trend_est_ts <- ts(trend_est, start=start(AirPassengers), frequency=frequency(AirPassengers))
autoplot(AirPassengers, main="Serie AirPassengers e trend stimato (moltiplicativo/esponenziale)")+
  autolayer(trend_est_ts, series="Trend stimato", color="red")
```

----


```{r}

detrend <- AirPassengers/trend_est_ts

p1 <- autoplot(AirPassengers, main="Serie AirPassengers originale (nero) e trend lineare rimosso (blue)")

p2 <- autoplot(detrend, color="blue", main="Serie detrendizzata (decomposizione moltiplicativa)")

p3<- ggAcf(detrend, main="ACF AirPassengers detrendizzata")

p1/p2/p3
```


## Calcolo componente stagionale e residui

Una volta rimosso il trend e *individuato un periodo* si può procedere alla determinazione della *componente stagionale*.

- Dato il periodo $m$, un metodo consiste nel calcolare la media delle osservazioni corrispondenti a ciascun periodo:
  $$
  S_j = \frac{1}{N} \sum_{i=0}^{N-1} y_{j + i m}, \quad j=1, \ldots, m
  $$
  dove $N \approx T/m$ è il numero di cicli completi nella serie $(y_t)_{t=1, \ldots, T}$
  

- Il residuo è definito ponendo $R_t := y_t -T_t -S_{(t \mod m)}$ e si trova la decomposizione (se additiva):
$$ y_t = T_t + S_{(t \mod m)} + R_t. $$

## Esempi

```{r}

# Load necessary library
library(dplyr)

# Create a sample time series (e.g., monthly data for 3 years)
set.seed(42)
data <- ts(rnorm(36, mean = 10, sd = 2), frequency = 12, start = c(2020, 1))

# Function to compute seasonal component
compute_seasonal <- function(ts_data) {
  # Extract the frequency
  freq <- frequency(ts_data)
  
  # Create a data frame with time and values
  df <- data.frame(time = time(ts_data), value = as.numeric(ts_data))
  
  # Calculate the seasonal averages
  seasonal_avg <- df %>%
    group_by(season = (time %% 1) * freq) %>%  # Group by seasonal period
    summarize(seasonal_value = mean(value, na.rm = TRUE)) %>%  # Calculate the mean
    ungroup() %>%
    arrange(season)
  
  # Create a vector for the seasonal component aligned to the original data
  seasonal_component <- rep(seasonal_avg$seasonal_value, length.out = length(ts_data))
  
  # Return the seasonal component
  return(ts(seasonal_component, frequency = freq, start = start(ts_data)))
}

# Compute the seasonal component
seasonal_part <- compute_seasonal(nottem)
residuals <- nottem - seasonal_part

p1 <- autoplot(nottem, main="Serie nottem (nero), componente stagionale (rosso), nessun trend rimosso")

p2 <-autoplot(seasonal_part, col="red")

p3 <- ggAcf(residuals, main="ACF residui decomposizione")

p1/p2/p3

```



## Esempi

```{r}
time <- 1:length(AirPassengers)
fit_lm <- lm(log(AirPassengers) ~ time)
trend_est <- exp(predict(fit_lm))
trend_est_ts <- ts(trend_est, start=start(AirPassengers), frequency=frequency(AirPassengers))
p1 <- autoplot(AirPassengers, main="Serie AirPassengers e trend stimato (moltiplicativo/esponenziale)")
detrend <- AirPassengers/trend_est_ts
p2 <- autoplot(trend_est_ts, main="Serie AirPassengers: trend (esponenziale)")

seasonal_part <- compute_seasonal(log(detrend))

residuals <- log(AirPassengers) - seasonal_part

p3 <- autoplot(exp(seasonal_part), main="componente stagionale")


p4 <- ggAcf(residuals, main="ACF log-residui decomposizione moltiplicativa")

p1/p2/p3
```

----

```{r}

# plot residui come barre

p4 <- autoplot(residuals, main="log- residui decomposizione moltiplicativa, serie AirPassengers",)

p5 <- ggAcf(residuals, main="ACF log-residui decomposizione moltiplicativa")

p4/p5

```



## Metodi elementari di previsione

L'obiettivo principale dell'analisi di una serie storica $(y_t)_{t}$ è spesso la *previsione* di valori futuri.

- *Notazione*: indichiamo con $$\hat{y}_{t+h|t} $$ una previsione del valore $y_{t+h}$ (spesso non osservato) usando la serie storica osservata $(y_s)_{s=1, \ldots, t}$. 

- Metodi elementari:
  - *naïve*: $\hat{y}_{t+h|t} = y_t$ $\rightarrow$ l'ultimo valore osservato
  - *media*: $\hat{y}_{t+h|t} = \bar{y}_t$ $\rightarrow$ la media dei valori osservati fino a $t$
  - *naïve stagionale*: $\hat{y}_{t+h|t} = y_{(t+h)-km | t}$ dove $m$ è il periodo e $k$ è il più piccolo naturale tale che $t+h-km \le t$, ossia $k= \lceil h/m \rceil$ $\rightarrow$ l'ulimo valore osservato nella sotto-serie che tiene conto della stagionalità
  - *drift*: $\hat{y}_{t+h|t} = y_t + h \frac{y_t - y_1}{t-1}$ $\rightarrow$ stima il trend in modo elementare
  


## Esempi

```{r message=FALSE, warning=FALSE, include=FALSE}

# Fit the models
naive_fit <- naive(AirPassengers, h = 24)
snaive_fit <- snaive(AirPassengers, h = 24)
drift_fit <- rwf(AirPassengers, h = 24, drift = TRUE)
mean_fit <- rep(mean(AirPassengers), 24)

# Create a data frame for plotting the forecasts
forecast_data <- data.frame(
  Time = time(naive_fit$mean),
  Naive = as.numeric(naive_fit$mean),
  SNaive = as.numeric(snaive_fit$mean),
  Drift = as.numeric(drift_fit$mean),
  Mean = mean_fit
)

# Reshaping the data for ggplot
library(tidyr)
forecast_long <- pivot_longer(forecast_data, 
                               cols = c(Naive, SNaive, Drift, Mean), 
                               names_to = "Method", 
                               values_to = "Forecast")

```

```{r}
# Plotting with ggplot2
autoplot(AirPassengers) +
  # autolayer(AirPassengers, aes(y = AirPassengers)) +
  geom_line(data = forecast_long, aes(x = Time, y = Forecast, color = Method), size = 1) +
  ggtitle("Previsioni elementari per AirPassengers") +
  xlab("Anno") +
  ylab("Numero di passeggeri") +
  scale_color_manual(values = c("Naive" = "blue", "SNaive" = "red", "Drift" = "green", "Mean" = "purple")) +
   theme(legend.position = "right") +
  guides(color = guide_legend(title = "Metodo di previsione"))

```


----


```{r echo=FALSE, message=FALSE, warning=FALSE}

lnAirPassengers <- log(AirPassengers)
# Fit the models
naive_fit <- naive(lnAirPassengers, h = 24)
snaive_fit <- snaive(lnAirPassengers, h = 24)
drift_fit <- rwf(lnAirPassengers, h = 24, drift = TRUE)
mean_fit <- rep(mean(lnAirPassengers), 24)

# Create a data frame for plotting the forecasts
forecast_data <- data.frame(
  Time = time(naive_fit$mean),
  Naive = exp(as.numeric(naive_fit$mean)),
  SNaive = exp(as.numeric(snaive_fit$mean)),
  Drift = exp(as.numeric(drift_fit$mean)),
  Mean = exp(mean_fit)
)

# Reshaping the data for ggplot
library(tidyr)
forecast_long <- pivot_longer(forecast_data, 
                               cols = c(Naive, SNaive, Drift, Mean), 
                               names_to = "Method", 
                               values_to = "Forecast")


autoplot(AirPassengers) +
  # autolayer(AirPassengers, aes(y = AirPassengers)) +
  geom_line(data = forecast_long, aes(x = Time, y = Forecast, color = Method), size = 1) +
  ggtitle("Previsioni elementari per AirPassengers (moltiplicativo)") +
  xlab("Anno") +
  ylab("Numero di passeggeri") +
  scale_color_manual(values = c("Naive" = "blue", "SNaive" = "red", "Drift" = "green", "Mean" = "purple")) +
   theme(legend.position = "right") +
  guides(color = guide_legend(title = "Metodo di previsione"))

```

----


```{r}


lnAirPassengers <- nottem
# Fit the models
naive_fit <- naive(lnAirPassengers, h = 24)
snaive_fit <- snaive(lnAirPassengers, h = 24)
drift_fit <- rwf(lnAirPassengers, h = 24, drift = TRUE)
mean_fit <- rep(mean(lnAirPassengers), 24)

# Create a data frame for plotting the forecasts
forecast_data <- data.frame(
  Time = time(naive_fit$mean),
  Naive = as.numeric(naive_fit$mean),
  SNaive = as.numeric(snaive_fit$mean),
  Drift = as.numeric(drift_fit$mean),
  Mean = mean_fit
)

# Reshaping the data for ggplot
library(tidyr)
forecast_long <- pivot_longer(forecast_data, 
                               cols = c(Naive, SNaive, Drift, Mean), 
                               names_to = "Method", 
                               values_to = "Forecast")


autoplot(nottem) +
  # autolayer(AirPassengers, aes(y = AirPassengers)) +
  geom_line(data = forecast_long, aes(x = Time, y = Forecast, color = Method), size = 1) +
  ggtitle("Previsioni elementari per nottem (moltiplicativo)") +
  xlab("Anno") +
  ylab("Temperatura") +
  scale_color_manual(values = c("Naive" = "blue", "SNaive" = "red", "Drift" = "green", "Mean" = "purple")) +
   theme(legend.position = "right") +
  guides(color = guide_legend(title = "Metodo di previsione"))

```


## Metodo kNN per serie temporali

Possiamo usare un approccio basato $k$-NN per la previsione di serie temporali.  Parametri:

- $\mathcal{L} \subseteq \cur{1, 2, \ldots,}$: ritardi considerare della serie originale $$(y_{t-\ell})_{\ell \in \mathcal{L}} \in  \R^{L}$$ (vettore di features)
- $k$: numero di tempi con features più vicine  in $\R^{L}$ da trovare

Dato $t+1$, si determinano i $k$  tempi con caratteristiche più vicine $t_1, \ldots, t_k$ e si pone
$$ y_{t+1|t} = \frac {y_{t_1}+y_{t_2}+ \ldots, +y_{t_k}}{k}.$$

- Ricerca di pattern simili nel passato.
- Adatto a serie non lineari o rumorose.

## Esempi


```{r}
library(tsfknn)
model <- knn_forecasting(AirPassengers, h=2, lags=1:12, k=3, transform = "none")
autoplot(model)+ggtitle("Previsione kNN con lags [1,12], k=3")
```

----

```{r}
library(tsfknn)
model <- knn_forecasting(AirPassengers, h=1, lags=1:12, k=3, transform = "none")
autoplot(model, highlight = "neighbours")+ggtitle("Previsione kNN con lags [1,12], k=3")
```


----

```{r}
model <- knn_forecasting(AirPassengers, h=24, lags=1:12, k=3, transform = "none")
autoplot(model)+ggtitle("Previsione kNN con lags [1,12], k=3")
```

-----

```{r}
model <- knn_forecasting(AirPassengers, h=24, lags=1:12, k=3, transform = "multiplicative")
autoplot(model)+ggtitle("Previsione kNN con lags [1,12], k=3, con trend moltiplicativo")
```

----


```{r}
# Initialize a list to store the models and titles
model_list <- list()
plot_titles <- list()

# Loop through lag and k values
for (lag_val in c( 2, 10, 15, 20, 25)) {
  for (k_val in c(2, 10, 15, 20, 25)) {
    # Fit the KNN model
    model <- knn_forecasting(AirPassengers, h=24, lags=1:lag_val, k=k_val, transform="multiplicative")
    
    # Store the fitted model and its plot title
    model_list[[paste(lag_val, k_val)]] <- model
    plot_titles[[paste(lag_val, k_val)]] <- paste("Lags: [1,", lag_val, "], k =", k_val)
  }
}

# Create a base plot for the actual data
combined_plot <- autoplot(AirPassengers) +
  ggtitle("Previsioni AirPassengers con kNN al variare di k e massima lag") + 
  xlab("Tempo") + 
  ylab("Valore") 
# Add the forecasts to the plot
colors <- rainbow(length(model_list))  # Generate a color palette for differentiation
for (i in seq_along(model_list)) {
  combined_plot <- combined_plot + 
    autolayer(model_list[[i]]$prediction, series = plot_titles[[i]], PI = FALSE, color = colors[i])
}

# Display the combined plot
print(combined_plot)
```



## Una serie storica rumorosa

```{r}

model <- knn_forecasting(EuStockMarkets[,4], h=200, lags=1:3, k=3, transform = "multiplicative")
autoplot(model)+ggtitle("Previsione EuStockMarket (FTSE) kNN con lags [1,3], k=3")

```


-----


```{r}
# calcola previsioni al variare di k e lags


# for (lag_val in c(3,5,10)) {
#   for (k_val in c(3,5,10)) {
#     model <- knn_forecasting(EuStockMarkets[,4], h=200, lags=1:lag_val, k=k_val, transform = "multiplicative")
#     plot_title <- paste("Previsione EuStockMarket (FTSE) kNN con lags [1,", lag_val, "], k=", k_val)
#     print(autoplot(model) + ggtitle(plot_title))
#   }
# }
# singolo plot



# Initialize a list to store the models and titles
model_list <- list()
plot_titles <- list()

# Loop through lag and k values
for (lag_val in c(3, 5, 10, 15)) {
  for (k_val in c(3, 5, 10, 15)) {
    # Fit the KNN model
    model <- knn_forecasting(EuStockMarkets[,4], h=200, lags=1:lag_val, k=k_val, transform="multiplicative")
    
    # Store the fitted model and its plot title
    model_list[[paste(lag_val, k_val)]] <- model
    plot_titles[[paste(lag_val, k_val)]] <- paste("Lags: [1,", lag_val, "], k =", k_val)
  }
}

# Create a base plot for the actual data
combined_plot <- autoplot(EuStockMarkets[,4]) +
  ggtitle("Previsioni EuStockMarket (FTSE) con kNN al variare di k e massima lag") + 
  xlab("Tempo") + 
  ylab("Valore") 
# Add the forecasts to the plot
colors <- rainbow(length(model_list))  # Generate a color palette for differentiation
for (i in seq_along(model_list)) {
  combined_plot <- combined_plot + 
    autolayer(model_list[[i]]$prediction, series = plot_titles[[i]], PI = FALSE, color = colors[i])
}

# Display the combined plot
print(combined_plot)


```


## Test/Validazione incrociata

**Problema**: nella divisione train/test e nella *cross-validation* per serie storiche non si può distruggere la struttura temporale dei dati.

- Leakage: *non usare osservazioni future nel training set*!

- Strategie corrette:
  1. Divisione train (80%) + test (20%) dell'intervallo temporale
  2. Validazione Rolling origin / walk-forward
  3. Blocked CV (blocchi temporali consecutivi)

- Metriche: MSE, RMSE, MAE\ldots


## Train/test

- Si divide la serie storica in due intervalli temporali consecutivi:
  - Train: $(y_t)_{t=1, \ldots, T_{train}}$
  - Test: $(y_t)_{t=T_{train}+1, \ldots, T}$
  
- Si allena il modello sui dati di train e si valuta la previsione sui dati di test:
$$ \hat{y}_{T_{train}+1| T_{train}}, \hat{y}_{T_{train}+2| T_{train}}, \ldots, \hat{y}_{T| T_{train}} $$
- Si calcola la metrica di errore (MSE, MAE...) sul test set:
$$ \text{MSE} = \frac{1}{T - T_{train}} \sum_{t=T_{train}+1}^{T} (y_t - \hat{y}_{t| T_{train}})^2 $$
- Semplice ma valuta il modello su un singolo intervallo temporale.


## Esempio

```{r}
library(forecast)
train_size <- floor(0.8 * length(AirPassengers))
train_data <- window(AirPassengers, end = c(1958, 12))
test_data <- window(AirPassengers, start = c(1959, 1))
model <- snaive(train_data, h = length(test_data))
forecast_values <- model$mean
mse <- mean((test_data - forecast_values)^2)


autoplot(train_data)+
    autolayer(test_data)+
  autolayer(model,PI=FALSE)+ggtitle("AirPassengers: train (nero), test (rosso)  predizione (seasonal naïve, blu)")+theme(legend.position = "none")

```



## Rolling origin

- Si definisce un insieme di *origini* temporali $t_1 < t_2 < \ldots < t_K$.
- Per ciascuna origine $t_i$ si allena il modello sui dati fino a $t_i$ e si valuta la previsione su un orizzonte fisso $h$:
  $$ \hat{y}_{t_i + 1| t_i}, \hat{y}_{t_i + 2| t_i}, \ldots, \hat{y}_{t_i + h| t_i} $$
- Si calcola la metrica di errore (MSE, MAE...) aggregando su tutte le origini:
$$ \text{MSE} = \frac{1}{K \cdot h} \sum_{i=1}^{K} \sum_{j=1}^{h} (y_{t_i + j} - \hat{y}_{t_i + j| t_i})^2 $$
- Consente di valutare la performance del modello su più finestre temporali.


## Esempio: confronto CV previsioni elementari 


```{r}

library(forecast)
cv_naive <- tsCV(AirPassengers, forecastfunction = naive, h=24)
cv_snaive <- tsCV(AirPassengers, forecastfunction = snaive, h=24)
cv_drift <- tsCV(AirPassengers, forecastfunction = rwf, h=24, drift=TRUE)
rmse_naive <- sqrt(colMeans(cv_naive^2, na.rm=TRUE))
rmse_snaive <- sqrt(colMeans(cv_snaive^2, na.rm=TRUE))
rmse_drift <- sqrt(colMeans(cv_drift^2, na.rm=TRUE))
horizons <- 1:24

#usa ggplot
 plot(horizons, rmse_naive, type="o", col="blue", ylim=range(c(rmse_naive, rmse_snaive, rmse_drift)),
     xlab="Orizzonte di previsione", ylab="RMSE", main="Confronto RMSE CV previsioni elementari (AirPassengers)")
lines(horizons, rmse_snaive, type="o", col="red")
lines(horizons, rmse_drift, type="o", col="green")
legend("topleft", legend=c("Naive", "SNaive", "Drift"), col=c("blue", "red", "green"), lty=1, pch=1)
```


## Esempio: selezione di k e massima lag modello kNN


```{r}

library(tsfknn)
library(forecast)

evaluate_kNN <- function(ts_data, k_values, lag_values, h = 12) {
  results <- expand.grid(k = k_values, lag = lag_values)
  results$RMSE <- NA
  
  for (i in 1:nrow(results)) {
    k_val <- results$k[i]
    lag_val <- results$lag[i]
    
    fcast_fun <- function(x, h) {
      model <- knn_forecasting(
        x, h = h, lags = 1:lag_val, k = k_val, transform = "none"
      )
      
      pred <- as.numeric(model$prediction)
      
      # ---- Costruiamo un oggetto forecast valido ----
      fc <- list(
        mean = pred,
        fitted = NULL,
        x = x
      )
      class(fc) <- "forecast"
      return(fc)
    }
    
    cv_errors <- tsCV(ts_data, forecastfunction = fcast_fun, h = h)
    
    results$RMSE[i] <- sqrt(mean(cv_errors^2, na.rm = TRUE))
  }
  
  return(results)
}

k_values <- c(2, 5, 10, 12, 15)
lag_values <- c(2, 5, 10, 12, 15)

cv_results <- evaluate_kNN(AirPassengers, k_values, lag_values, h = 12)

library(ggplot2)
ggplot(cv_results, aes(x = factor(lag), y = RMSE, color = factor(k))) +
  geom_point(size = 3) + geom_line(aes(group = k)) +
  labs(title = "CV Rolling Origin (h=12) per kNN Forecasting (serie AirPassengers)",
       x = "Numero di lag", y = "RMSE", color = "k") +
  theme_minimal()

```


----

```{r}


k_values <- c(2, 10, 20)
lag_values <- c(2, 10, 20)

cv_results <- evaluate_kNN(EuStockMarkets[,4], k_values, lag_values, h = 10)

ggplot(cv_results, aes(x = factor(lag), y = RMSE, color = factor(k))) +
  geom_point(size = 3) + geom_line(aes(group = k)) +
  labs(title = "CV Rolling Origin (h=10) per kNN Forecasting (serie EuStockMarkets FTSE)",
       x = "Numero di lag", y = "RMSE", color = "k") +
  theme_minimal()

```



