---
title: "Statistica II (750AA)"
author: "Dario Trevisan -- _<https://web.dm.unipi.it/trevisan>_"
date: "1/12/2025"
output:
  beamer_presentation:
    includes:
      in_header: "preamble.tex"
    colortheme: orchid
    fonttheme: structurebold
    incremental: yes
    keep_tex: yes
    theme: default
  slidy_presentation:
    incremental: yes
  ioslides_presentation:
    incremental: yes
    widescreen: yes
    transition: faster
subtitle: 'Lezione 11'
editor_options: 
  markdown: 
    wrap: sentence
header-includes:
  - \setbeamertemplate{footline}[frame number]
---


```{r setup, include=FALSE}
knitr::opts_chunk$set(warning = FALSE, message = FALSE, echo=FALSE) 
library(ggplot2)
library(class)
library(caret)
library(glmnet)
library(car)
library(tidyr)
library(patchwork)
library(forecast)
library(tsfeatures)
library(feasts)
```


# Serie storiche III


## Obiettivi della lezione

* Introdurre i *processo stocastici* come modelli probabilistici per le serie storiche.

* Discutere la *stazionarietà* di un processo stocastico.

* Introdurre il concetto di media mobile (*moving average*) e applicarla alla decomposizione

* Introdurre modelli (S)ARIMA e studiarne le proprietà

## Processo stocastico

Finora abbiamo considerato le serie storiche $(y_t)_{t=1, \ldots, T}$ come dati osservati *senza supporre un modello probabilistico sottostante*. 

- **Esempio**: gli errori di previsione $\varepsilon_t$ sono i.i.d.\ $\mathcal{N}(0, \sigma^2)$ (stima SSE come MLE), ma quale distribuzione supponiamo per le $y_t$?

- Confronto con regressione: i dati $(y_i, x_i)$ sono i.i.d.\ estratti da una distribuzione congiunta ignota $P(X,Y)$.

- Un **processo stocastico** $(Y_t)_{t=1, \ldots, T}$ è una collezione di variabili aleatorie (reali) indicizzate da un insieme di tempi. 

- Un processo stocastico è detto **gaussiano** se le variabili $(Y_t)_{t=1, \ldots, T}$ sono gausssiane.

## Funzioni di autocovarianza/correlazione 

Dato un **processo stocastico** $(Y_t)_{t=1, \ldots, T}$:

- la funzione di media (teorica) è definita
$$ t \mapsto m(t) = \E{Y_t} $$

- La **funzione di autocovarianza** (teorica) è
$$ (s,t) \mapsto  C(s,t) = \text{Cov}(Y_s, Y_{t})$$
- La **funzione di autocorrelazione** è
$$ (s,t) \mapsto  \rho(s,t) = \frac{C(s,t)}{\sqrt{C(s,s) C(t,t)}} $$

- La distribuzione di un processo gaussiano è completamente descritta dalla sua funzione di media e dalla sua funzione di autocovarianza.



## Processi stazionari

Un processo stocastico $(Y_t)_{t=1, \ldots, T}$ è **stazionario** se:

  - La funzione di media è costante: $m(t) = \mu$ per ogni $t$.
  
  - La funzione di autocovarianza dipende solo dalla differenza temporale: $C(s,t) = C(t-s)$.

- In questo caso, definiamo la funzione di autocovarianza stazionaria (teorica):
$$ h \mapsto \gamma(h) = C(h) = \text{Cov}(Y_t, Y_{t+h}) $$

- **Intuitivamente:** le proprietà statistiche di un processo stazionario non cambiano nel tempo:
  - trend o stagionalità non sono permessi
  - ciclo o rumore sono ammessi
  

## Legame tra acf() e funzione di autocovarianza

- Date una serie storica  $(y_t)_{t=1, \ldots, T}$ di osservazioni di un processo stazionario $(Y_t)_{t=1, \ldots, T}$, la funzione di autocovarianza è stimata da
$$ \hat\gamma(h) = \frac{1}{T-h} \sum_{t=h+1}^{T} (y_t - \bar{y})(y_{t-h}-\bar{y}) $$
- È uno stimatore non distorto (e spesso consistente per $T \to \infty$) della funzione di autocovarianza teorica $\gamma(h)$.

- È (approssimativamente) la covarianza campionaria tra la serie storica e la sua ritardata $L^hy$.

- La funzione di autocorrelazione stimata $\hat\rho(h)$ è la funzione di autocovarianza stimata normalizzata:
$$ \hat\rho(h) = \frac{\hat\gamma(h)}{\hat\gamma(0)} $$

- È la funzione calcolata dal comando `acf()` in R.






## Differenziazione e stazionarietà


Spesso le serie storiche reali **non sono stazionarie** (trend, stagionalità, varianza non costante).

- Un modo semplice per rendere una serie storica stazionaria è la **differenziazione**:
$$ \operatorname{diff}( y) = y - Ly $$

- Se la serie originale è stazionaria $\rightarrow$  la serie differenziata lo è.

- La serie differenziata è più vicina alla stazionarietà (rimuove trend lineari).

- In caso di trend non lineari, si differenzia più volte.

- Se la serie ha stagionalità: **differenziazione stagionale**  $\operatorname{diff}_s( y) = y - L^s y$.

## Esempi

```{r}

library(forecast)

# Serie non stazionaria con trend
AP <- AirPassengers

d_AP <- diff(AirPassengers)

d2_AP <- diff(d_AP)

ds_AP <- diff(AirPassengers, lag=12)


p_1 <- autoplot(AirPassengers, main="Serie originale (AirPassengers)", ylab="numero passeggeri")
p_1
```

----

```{r}
p_2 <- autoplot(d_AP, main ="Serie differenziata (AirPassengers)", ylab="numero passeggeri")

p_2
```


----

```{r}
p_3 <- autoplot(d2_AP, main ="Serie differenziata due volte (AirPassengers)", ylab="numero passeggeri")
p_3
```

----

```{r}

p_4 <- autoplot(ds_AP, main ="Serie differenziata stagionale (AirPassengers)", ylab="numero passeggeri")
p_4

```


----


```{r}

ds2_AP <- diff(ds_AP)

p_5 <- autoplot(ds2_AP, main ="Serie differenziata/differenziata stagionale (AirPassengers)", ylab="numero passeggeri")
p_5

```

-----




```{r}

ds_mul <- diff(log(AirPassengers))
autoplot(ds_mul,  main ="differenziata log(AirPassengers)", ylab="log(numero passeggeri)")
```
  
## Test di stazionarietà


Come capire se una serie storica proviene da un processo stazionario?

- Ispezione grafica (trend, varianza crescente)

- Test statistici:
  1. Test KPSS (Kwiatkowski-Phillips-Schmidt-Shin):  $p$-value basso nel test KPSS $\rightarrow$ rifiuto dell'*ipotesi nulla di stazionarietà* $\rightarrow$ serie non stazionaria.
  2.  Test  PP (Phillips–Perron)/ADF (Augmented Dickey-Fuller): $p$-value basso nel test ADF/PP $\rightarrow$ rifiuto dell'*ipotesi nulla di non stazionarietà* $\rightarrow$ serie stazionaria
  
- Se la serie non è stazionaria, applicare una o più differenziazioni.


## Esempi: serie AirPassengers



```{r}
# confronta i p-value del test per la serie originale e le differenziate definite sopra



# prepara data frame per visualizzare p-values e decisioni
p_values <- data.frame(
  Serie = c("Originale", "Diff", "Diff 2 volte", "Diff stagionale", "Diff e diff stagionale", "diff(log())"),
  KPSS_p = c(unitroot_kpss(AP)[2],
                   unitroot_kpss(d_AP)[2],
                   unitroot_kpss(d2_AP)[2],
                   unitroot_kpss(ds_AP)[2],
                   unitroot_kpss(ds2_AP)[2],
                  unitroot_kpss(ds_mul)[2])
)
  
p_values$KPSS_Dec <- ifelse(p_values$KPSS_p < 0.05, "Non staz.", "Stazionaria")

p_values$PP_p = c(unitroot_pp(AP)[2],
                   unitroot_pp(d_AP)[2],
                   unitroot_pp(d2_AP)[2],
                   unitroot_pp(ds_AP)[2],
                   unitroot_pp(ds2_AP)[2],
                                      unitroot_pp(ds_mul)[2]
                   )
  

p_values$PP_Dec <- ifelse(p_values$PP_p > 0.05, "Non staz.", "Stazionaria")


# visualizza come tabbell knitr
library(knitr)
kable(p_values, digits=4)



```





## Richiami sulla decomposizione di serie storiche


Abbiamo visto che molte serie storiche reali mostrano **trend** e **stagionalità**. 

Si estraggono mediante decomposizione additiva:
$$ y_t = T_t + S_t + R_t $$

- Dopo aver estratto il trend si media sulla sottoserie stagionale:
$$ S_t = \frac{1}{N} \sum_{i=0}^{N-1} (y_{t - i \cdot s} - T_{t - i \cdot s}) $$
- Come estrarre il trend? vediamo il *metodo delle medie mobili*.


## Media mobile


Una **media mobile** (semplice e centrata) di lunghezza $2q+1$ è definita come:

$$ MA_t = \frac{1}{2q+1} \sum_{j=-q}^{q} y_{t-j} $$

- Si tratta di un **filtro passa-basso**: attenua le componenti ad alta frequenza (rumore), mantenendo le componenti a bassa frequenza (trend).

- Si può usare per stimare il trend di una serie storica: $T_t \approx MA_t$.

- Nel comando `decompose()` si usa una media mobile di lunghezza $q$ pari alla periodicità (es. $q=12$ per dati mensili).


## Esempi

```{r}
ts_data <- AirPassengers
dec <- decompose(ts_data, type="additive")

 autoplot(AirPassengers, main= "Serie AirPassengers e trend stimato con media mobile", ylab="numero passeggeri")+
   autolayer(dec$trend, linewidth=2)+
   # rimuovi legenda
   theme(legend.position="none")
 

``` 


----


```{r}
ts_data <- nottem
dec <- decompose(ts_data, type="additive")

 autoplot(nottem, main= "Serie nottem e trend stimato con media mobile", ylab="numero passeggeri")+
   autolayer(dec$trend, linewidth=2)+
   # rimuovi legenda
   theme(legend.position="none")

``` 


----


```{r}

ts_data <- EuStockMarkets[,1]
dec <- decompose(ts_data, type="additive")

 autoplot(EuStockMarkets[,1], main= "Serie EuStockMarkets (DAX) e trend stimato con media mobile", ylab="numero passeggeri")+
   autolayer(dec$trend,  linewidth=2)+
   # rimuovi legenda
   theme(legend.position="none")
 

``` 

## Medie mobili generali

La media mobile di `decompose()` è detta

  - semplice (tutti i pesi sono uguali)
  
  - centrata (si media ugualmente nel passato che nel futuro).
  
- Medie mobili generali hanno la forma:
$$ MA_t = \sum_{j=-q}^{q} w_j y_{t-j} $$

- dove i pesi $(w_j)_{j=-q, \ldots, q}$ soddisfano:
  - $w_j \ge 0$ per ogni $j$
  - $\sum_{j=-q}^{q} w_j = 1$

- **Esempio**: media mobile sinistra (solo passato) $w_j = \frac{1}{q+1}$ per $j=0, \ldots, q$ e $w_j=0$ altrimenti.


## Esempio

```{r}

#confronta media mobile simmetrica e sinistra
ts_data <- AirPassengers
ma_sym <- stats::filter(ts_data, rep(1/13, 13), sides=2)
ma_left <- stats::filter(ts_data, rep(1/13, 13), sides=1)
autoplot(ts_data, main= "Serie AirPassengers e medie mobili", ylab="numero passeggeri")+
  autolayer(ma_sym, series="Simmetrica", linewidth=2)+
  autolayer(ma_left, series="Sinistra", linewidth=2)+
  scale_color_manual(values=c("Simmetrica"="blue", "Sinistra"="red"))+
  theme(legend.position="bottom")
```


## Modelli ARIMA

I modelli ARIMA (*AutoRegressive Integrated Moving Average*) sono una classe di processi stocastici per serie storiche stazionarie (o rese stazionarie tramite differenziazione).

Due punti di vista:

1. Basato su **innovazioni**: ogni osservazione è una combinazione lineare delle osservazioni e/o residui passati.

2. Basato su **autocorrelazione**: sono processi gaussiani con determinate strutture della funzione di autocovarianza.


## Punto di vista basato su innovazioni

Similmente ai modelli ETS, i modelli ARIMA sono basati sull'idea di **innovazioni** (errori di previsione imprevedibili).

- Ogni osservazione $Y_t$ è una combinazione lineare di:
  - valori passati della serie $(Y_{t-1}, Y_{t-2}, \ldots)$
  - errori di previsione passati $(\varepsilon_{t-1}, \varepsilon_{t-2}, \ldots)$
  - errore di previsione attuale $\varepsilon_t$
  
- Gli errori di previsione $(\varepsilon_t)$ sono i.i.d.\ $\mathcal{N}(0, \sigma^2)$ (rumore bianco).


## Modelli (solo) AutoRegressivi (AR)

**Definizione**: Un modello AR(p) di ordine $p \in \mathbb{N}$ è tale che
$$
Y_t = \alpha_1 Y_{t-1} + \dots + \alpha_p Y_{t-p} + \varepsilon_t
$$
dove $(\alpha_i)_{i=1, \ldots, p} \in \R^p$ sono i parametri del modello e $(\varepsilon_t)$ è rumore bianco i.i.d.\ $\mathcal{N}(0, \sigma^2)$.


- **Notazione compatta**: posto $\mathbf{p}(L) := 1-\alpha_1 L-\alpha_2 L^2 - \ldots \alpha_p L^p$,
$$\mathbf{p}(L)Y = \varepsilon$$

- Condizione di stazionarietà: $\mathbf{p}(z)=0 \rightarrow \abs{z} > 1$

- Legame con SES/ETS: AR(1) è equivalente a SES/ETS(A, N, N).

## Esempio (generato)

```{r} 
set.seed(123) 
ar_data <- arima.sim(model=list(ar=c(-0.7)), n=200)
autoplot(ar_data, main="Esempio di serie AR(1) simulata", ylab="Valore") 
``` 


----


```{r} 
set.seed(123) 
ar_data <- arima.sim(model=list(ar=c(0.7, -0.3)), n=200) 
autoplot(ar_data, main="Esempio di serie AR(2) simulata", ylab="Valore") 
``` 



## Modelli (solo) a Media Mobile (MA)


**Definizione**: Un modello MA(q) di ordine $q \in \mathbb{N}$ è tale che
$$
Y_t = \varepsilon_t + \beta_1 \varepsilon_{t-1} + \dots + \beta_q \varepsilon_{t-q} 
$$
dove $(\beta_i)_{i=1, \ldots, q} \in \R^q$ sono i parametri del modello e $(\varepsilon_t)$ è rumore bianco i.i.d.\ $\mathcal{N}(0, \sigma^2)$.


- **Notazione compatta**: posto  $\mathbf{q}(L) := 1+ \beta_1 L+ \beta_2 L^2 + \ldots + \beta_q L^q$, 
$$Y= \mathbf{q}(L)\varepsilon.$$

- È **sempre stazionario**.

## Esempio:

```{r} 
set.seed(123) 
ma_data <- arima.sim(model=list(ma=c(0.5, 0.3, 1)), n=200) 
autoplot(ma_data, main="Esempio di serie MA(3) simulata", ylab="Valore") 
```   

----


```{r} 
set.seed(123) 
ma5_data <- arima.sim(model=list(ma=c(0.5, 0.3, 0.5, 0.5, 0.1)), n=200) 
autoplot(ma5_data, main="Esempio di serie MA(5) simulata", ylab="Valore") 
```   

## Modelli ARIMA generali


**Definizione**: Un modello ARIMA(p,d,q) di ordini $p,d,q \in \mathbb{N}$ è tale che dopo $d$ differenziazioni discrete $X =(I-L)^dY$ soddisfa
$$
 X_t = \sum_{i=1}^p \alpha_i X _{t-i}  + \varepsilon_t + \sum_{q=1}^q \beta_j \varepsilon_{t-j}
$$
dove $(\alpha_i)_{i=1, \ldots, p}, (\beta_j)_{j=1, \ldots, q}$ sono i parametri del modello e $(\varepsilon_t)$ è rumore bianco i.i.d.\ $\mathcal{N}(0, \sigma^2)$.


- **Notazione compatta**: 
$$ \mathbf{p}(L) (1-L)^d Y = \mathbf{q}(L) \varepsilon.$$

- Il modello ARIMA(p,d,q) è stazionario se $d=0$ e la condizione di stazionarietà per AR(p) è soddisfatta.

- Se $d>0$, la serie originale $(Y_t)$ non è stazionaria, ma la serie differenziata $(X_t)$ lo è.


## Esempi

```{r}

# Random walk come ARIMA(0,1,0)

set.seed(123)
rw_data <- arima.sim(model=list(order=c(0,1,0)), n=200)
autoplot(rw_data, main="Esempio di serie Random Walk (ARIMA(0,1,0)) simulata", ylab="Valore")
```


----


```{r}

# Simulazione di un ARIMA(2,2,2)

set.seed(123)
rw_data <- arima.sim(model=list(order=c(2,1,2), ar=c(0.5, -0.3), ma=c(0.4, 0.2)), n=200)
autoplot(rw_data, main="Esempio di ARIMA(2,1,2) simulato", ylab="Valore")
```



## Modelli ARIMA stagionali (SARIMA)

Si può ulteriormente estendere i modelli ARIMA tenendo conto della stagionalità di periodo $s$.

- **Idea**: 
  - aggiungere polinomi $\mathbf{P}(L^s)$, $\mathbf{Q}(L^s)$
  - applicare differenziazioni stagionali $(1-L^s)^D$.
  
- Equazioni ricorsive (notazione compatta):
$$  \mathbf{P}(L^s) \mathbf{p}(L) (1-L)^d (1-L^s)^D Y = \mathbf{Q}(L^s) \mathbf{q}(L) \varepsilon.$$

- Notazione: $ARIMA(p,d,q)(P,D,Q)_s$



## Esempio

```{r}

# Impostare il seed per replicare la simulazone
set.seed(123)
# impostiamo i parametri e la taglia


n    <- 300



# usiamo li comando sarima.sim dalla libreria astsa
library(astsa)
arima_sim <- sarima.sim(d=1,  D=1, S=12, n=n)  

autoplot(arima_sim) +
  ggtitle(paste0("Simulazione SARIMA(0,1,0)(0,1,0)_12"))
```                        

## Funzione di autocorrelazione dei modelli ARIMA

- La funzione di autocorrelazione dei modelli ARIMA(p,d,q) dipende dai parametri $(\alpha_i)$, $(\beta_j)$ e dal numero di differenziazioni $d$.

- Equazioni ricorsive di Yule-Walker:
$$ C(k) = \sum_{i=1}^p \alpha_i C(k-i) \quad \text{per $k-p >q$.} $$

- In particolare si trova che per  un ARIMA(p,0,q) (stazionario):

  - La ACF si annulla per lag $h > q$ se $p=0$ (modello solo MA)
  
  - La ACF decresce esponenzialmente se $q=0$ (modello solo AR)


- Più in generale la ACF combina decadimento (AR) e troncatura parziale (MA).

  
## Esempi



```{r} 
ar_data <- arima.sim(model=list(ar=c(0.8)), n=200)
p1 <- autoplot(ar_data, main="Esempio di serie AR(1) simulata", ylab="Valore") 

p2 <- ggAcf(ar_data, main="Funzione di autocorrelazione")

p1/p2
``` 


----



```{r} 
set.seed(123) 
ar_data <- arima.sim(model=list(order=c(3,0,0), ar=c(0.6, 0.2, 0.1)), n=200)
p1 <- autoplot(ar_data, main="Esempio di serie AR(3) simulata", ylab="Valore") 

p2 <- ggAcf(ar_data, main="Funzione di autocorrelazione")

p1/p2
``` 


----

```{r} 
set.seed(123) 
ar_data <- arima.sim(model=list(order=c(0,0,1), ma=c(0.6)), n=200)
p1 <- autoplot(ar_data, main="Esempio di serie MA(1) simulata", ylab="Valore") 

p2 <- ggAcf(ar_data, main="Funzione di autocorrelazione")

p1/p2
``` 

-----

```{r} 
set.seed(123) 
ar_data <- arima.sim(model=list(order=c(0,0,4), ma=c(0.6, 0.3, 0.8, 0.8)), n=200)
p1 <- autoplot(ar_data, main="Esempio di serie MA(4) simulata", ylab="Valore") 

p2 <- ggAcf(ar_data, main="Funzione di autocorrelazione")

p1/p2
``` 


----


```{r} 
set.seed(123) 
ar_data <- arima.sim(model=list(order=c(2,0,4), ar=c(0.7, 0.1), ma=c(0.6, 0.3, 0.8, 0.8)), n=200)
p1 <- autoplot(ar_data, main="Esempio di serie ARIMA(2, 0, 4) simulata", ylab="Valore") 

p2 <- ggAcf(ar_data, main="Funzione di autocorrelazione")

p1/p2
``` 


----

```{r} 
# genera un seasonal arima 

# Simulazione di un SARIMA(1,0,1)(0,1,0)_12 
set.seed(123) 
sarima_data <- arima.sim(model=list(order=c(12,0,1), ar=c(0.4, rep(0, 10), 0.5), ma=c(0.5)), n=200)
p1 <- autoplot(sarima_data, main="Esempio di SARIMA(1,0,1)(0,1,0)_12 simulato", ylab="Valore")

p2 <- ggAcf(sarima_data, main="Funzione di autocorrelazione")

p1/p2
``` 


## Stima dei parametri


**Problema**: fissato l'ordine (p,d,q) del modello ARIMA (eventualmente pure con stagionalità) **stimare i parametri** 
$$ (\hat \alpha_i)_{i=1,\ldots, p}, (\hat \beta_j)_{j=1, \ldots, q}$$


- Due approcci:

  1. Approccio basato su SSE/MLE:
  $$ \alpha_{SSE}, \beta_{SSE} \in \arg \min_{\alpha, \beta} \sum_{t} \varepsilon_t^2$$
      - comando R `arima()`
  
  2. Approccio basato sulla funzione di autocovarianza (Yule-Walker)
      $$ \hat{C}(k) \approx \sum_{i=1}^p \alpha_i \hat{C}(k-i) $$
      - comando R `ar.yw()`
      
## Esempio serie log(AirPassengers)

Consideriamo un modello ARIMA(1,1,0) (ossia AR(1)).

```{r}


ts_data <- diff(log(AirPassengers))


# fit con ar(1) comando arima



fit_ar_arima <- arima(ts_data, order=c(1,0,0))

print(paste("(alpha) stimato tramite SSE/MLE:", round(fit_ar_arima$coef[1], 5)))


fit_ar_yw <-ar.yw(ts_data, order.max=1)

print(paste("(alpha) stimato tramite Yule-Walker:", round(fit_ar_yw$ar, 5)))

``` 

## Previsioni

Una volta stimati i parametri del modello, usiamo la ricorsione per fare previsioni future:
$$ \hat{y}_{T+h} = \sum_{i=1}^p \hat{\alpha}_i \hat{y}_{T+h-i} + \sum_{j=1}^q \hat{\beta}_j \hat{\varepsilon}_{T+h-j} $$

- Per la previsione puntuale si pongono a zero i residui futuri $\hat{\varepsilon}_{T+h-j} = 0$.

- Le previsioni dipendono dai valori osservati fino a $T$ e dai residui stimati fino a $T$.

- Intervalli di predizione si ottengono propagando l'incertezza del modello stimato (in modo parametrico o mediante bootstrap)


## Esempio

```{r}
# Previsioni con modello AR(1) stimato con arima()
forecast_ar_arima <- forecast(fit_ar_arima, h=12)
autoplot(forecast_ar_arima, main="Previsioni AR(1) su serie differenziata log(AirPassengers), intervalli parametrici", ylab="Valore differenziato")
```


---- 

```{r}
# Previsioni con modello AR(1) stimato con arima()
forecast_ar_arima <- forecast(fit_ar_arima, bootstrap=TRUE, h=12)
autoplot(forecast_ar_arima, main="Previsioni AR(1) su serie differenziata log(AirPassengers), intervalli bootstrap", ylab="Valore differenziato")
```

## Selezione del modello

Supponiamo di voler usare un modello (S)ARIMA ma non conoscere l'ordine $(p,d,q)(P,D,Q)$. **Come selezionarlo?**

- È il solito problema di selezione del modello: bilanciare bontà di adattamento (varianza) e complessità (bias) per ridurre l'errore di generalizazione.

- Due approcci:
  1. Indicatori informativi (AIC, BIC, AICc)
  2. Validazione crociata  per serie storiche (cross-validation rolling origin)


- In R, procedure automatiche di selezione del modello (`auto.arima()`):
  * ricerca esaustiva o stepwise su modelli candidati
  * selezione tramite AICc
  * test di stazionarietà e differenziazione automatica


## Esempio auto.arima() su serie log(AirPassengers)

```{r}

ts_data <- log(AirPassengers)
fit_auto_arima <- auto.arima(ts_data)
summary(fit_auto_arima)
```

-----

```{r}
# plot previsione

forecast_auto_arima <- forecast(fit_auto_arima, h=24)
autoplot(forecast_auto_arima, main="Previsioni con auto.arima() su serie log(AirPassengers)", ylab="log(numero passeggeri)")
``` 



## Esempio performance log(AirPassengers)


```{r}
fit_snaive <- snaive(log(AirPassengers))
fit_ets <- ets(log(AirPassengers), model="MAM")
fit_arima <- Arima(log(AirPassengers), order=c(0,1,1), seasonal=c(0,1,1))
# errore di CV rolling origin
ts_data <- log(AirPassengers)

# costruisci le funzioni di predizione
forecast_ets <- function (y, h) {
  fit <- ets(y, model="MAM")
  forecast(fit, h=h)
}

forecast_snaive <- function (y, h) {
  fit <- snaive(y)
  forecast(fit, h=h)
}

forecast_Arima <- function (y, h) {
  fit <- Arima(y, order=c(0,1,1), seasonal=c(0,1,1))
  forecast(fit, h=h)
}


e_ets <- tsCV(ts_data, forecastfunction=forecast_ets, h=24)
e_arima <- tsCV(ts_data, forecastfunction=forecast_Arima, h=24)
e_snaive <- tsCV(ts_data, forecastfunction=forecast_snaive, h=24)


## data frame con vari metodi ed errori sul training set e di CV
methods <- c("snaive", "ETS(MAM)", "ARIMA(0,1,1)(0,1,1)[12]")
train_rmse <- c(sqrt(mean(fit_snaive$residuals^2, na.rm=TRUE)), sqrt(mean(fit_ets$residuals^2)), sqrt(mean(fit_arima$residuals^2)))
cv_rmse <- c(sqrt(mean(e_snaive^2, na.rm=TRUE)), sqrt(mean(e_ets^2, na.rm=TRUE)), sqrt(mean(e_arima^2, na.rm=TRUE)))
results <- data.frame(
  Metodo = methods,
  RMSE_Train = train_rmse,
  RMSE_CV = cv_rmse
)

# visualizza tabella con knitr
library(knitr)
kable(results, digits=3)

```

----


```{r}

# plot degli errori di CV al variare del modello e al variare dell'orizzonte h

rmse_snaive <- sqrt(colMeans(e_snaive^2, na.rm=TRUE))
rmse_ets <- sqrt(colMeans(e_ets^2, na.rm=TRUE))
rmse_arima <- sqrt(colMeans(e_arima^2, na.rm=TRUE))

horizons <- 1:24

#usa ggplot
 plot(horizons, rmse_snaive, type="o", col="blue", ylim=range(c(rmse_snaive, rmse_ets, rmse_arima)),
     xlab="Orizzonte di previsione", ylab="RMSE", main="Confronto RMSE di CV, serie log(AirPassengers)")
lines(horizons, rmse_ets, type="o", col="red")
lines(horizons, rmse_arima, type="o", col="green")
legend("bottomright", legend=c("Snaive", "ETS", "ARIMA"), col=c("blue", "red", "green"), lty=1, pch=1)
``` 


## Riassunto ETS/ARIMA

| Aspetto           | ETS                     | ARIMA                            |
| ----------------- | ----------------------- | -------------------------------- |
| Trend             | Esplicito (A/M)         | Solo dopo differenziazione       |
| Stagionalità      | Esplicita               | Dopo diff. stagionale |
| Interpretabilità  | Molto alta              | Moderata                         |
| Serie moltiplicative | Usare    M               | Limitata  (passare al logaritmo)  |
