# Regressione: da KNN al metodo dei minimi quadrati {#sec-regressione-base}

## Obiettivi del capitolo

Al termine del capitolo dovresti essere in grado di:

* spiegare in che senso la regressione può essere vista come un'estensione della classificazione, e ricostruire per la regressione le nozioni di training/test/validation/errore di generalizzazione già viste nel capitolo 4;
* descrivere KNN per la regressione, distinguendolo da KNN per la classificazione, e discuterne vantaggi e limiti;
* scegliere e interpretare correttamente un indicatore di performance per un modello di regressione (MSE, RMSE, MAE, MAPE, $R^2$), evitando l'errore di leggere un $R^2$ di training come se fosse un $R^2$ di generalizzazione;
* ricostruire, passo per passo, la dimostrazione della decomposizione dell'errore in bias² + varianza + rumore, e spiegare a parole cosa significano i tre termini;
* leggere una coppia di curve training/cross-validation al variare di un iperparametro e riconoscere overfitting, underfitting e un compromesso ragionevole;
* descrivere il passaggio da modelli non parametrici (KNN) a modelli parametrici, il metodo dei minimi quadrati (OLS) e la sua interpretazione come stima di massima verosimiglianza sotto rumore gaussiano;
* riconoscere la struttura di un modello di regressione lineare generale $h(x;\theta)=\theta_0+\sum_j \theta_j \phi_j(x)$ e i suoi casi particolari (semplice, polinomiale, multiplo, con interazioni).

## Dalla classificazione alla regressione

### Motivazione

Nel capitolo 4 abbiamo affrontato il problema della classificazione: dato un insieme di esempi $\{(x_i,y_i)\}_{i=1}^n$, con $y_i$ appartenente a un insieme *discreto* e piccolo di classi (spesso solo due), costruire una regola $h$ che assegni la classe corretta a osservazioni nuove. Molte situazioni pratiche, però, chiedono di prevedere una quantità *continua*: il prezzo di una casa, la temperatura di domani, il voto di un esame, la durata di un processo. Cosa cambia, statisticamente, se la variabile che vogliamo prevedere smette di essere una classe e diventa un numero reale?

Sorprendentemente poco, dal punto di vista dell'impianto concettuale. Come si dice spesso a lezione, si può pensare alla **classificazione come a un caso speciale della regressione**, ottenuto quando l'insieme di uscita è un insieme finito (nel caso binario, $\{-1,1\}$); simmetricamente, la **regressione estende la classificazione a un insieme continuo di "classi"**. Tenere a mente questo ponte è utile per due ragioni: da un lato permette di riciclare quasi tutto quello che già sappiamo (training/test, validazione incrociata, bias-varianza); dall'altro aiuta a capire cosa deve essere effettivamente ridefinito — soprattutto la funzione di perdita, perché l'accuratezza 0/1 della classificazione non ha più senso quando l'uscita è un numero reale.

### Concetto e notazione

::: {.callout-important title="Definizione"}
Il **problema della regressione** consiste, dato un insieme di osservazioni
$$
\{(x_i,y_i)\}_{i=1,\ldots,n},
$$
nel determinare un **modello di regressione**
$$
h: F \to C, \qquad h(x) \approx y,
$$
dove $x_i \in F$ sono le **variabili di input** e $y_i \in C$ le **variabili di output**. L'ipotesi di lavoro è $F \subseteq \mathbb{R}^d$ e $C=\mathbb{R}^k$; per semplicità, in tutto questo capitolo prendiamo $k=1$, cioè un'unica variabile di output reale.
:::

Le variabili $x_i$ hanno moltissimi sinonimi nella letteratura: fattori di ingresso, regressori, predittori, covariate, variabili esplicative, variabili indipendenti. Analogamente le $y_i$ sono dette fattori di uscita, risposte, variabili dipendenti. In queste note preferiamo, quando possibile, la coppia **fattori di ingresso / fattori di uscita**.

::: {.callout-note title="Come leggere il risultato"}
Perché evitare "variabili indipendenti/dipendenti"? La terminologia è diffusissima e non è affatto sbagliata usarla, ma porta con sé un'insidia concettuale: suggerisce implicitamente un nesso di causa-effetto (la $x$ "causa" la $y$), che in generale la regressione **non dimostra e non presuppone**. Un modello di regressione stima un'associazione statistica tra $x$ e $y$; se questa associazione rifletta davvero una relazione causale è una domanda diversa, che richiede assunzioni aggiuntive (si pensi alla distinzione tra correlazione e causalità già incontrata a proposito della correlazione di Pearson nel capitolo 3). "Fattori di ingresso/uscita" è una nomenclatura più neutra, che non prende posizione su questo punto.
:::

Se $C=\{-1,1\}$ siamo esattamente nel problema di classificazione binaria discusso nei capitoli 4 e 5: la regressione, in questo senso, è davvero una generalizzazione.

### Domande di comprensione

1. In che senso la classificazione binaria è un caso particolare del problema di regressione qui definito?
2. Perché la terminologia "variabili indipendenti/dipendenti" può essere fuorviante in un contesto puramente predittivo?
3. Se $y$ rappresenta il numero di clienti che entrano in un negozio in un'ora (un intero non negativo), il framework $C=\mathbb{R}$ è ragionevole? Cosa si perde nell'approssimazione?

## Regressione e interpolazione

### Motivazione

Una prima idea, ingenua ma istruttiva, è chiedere che $h$ riproduca *esattamente* i dati osservati. Vediamo perché questa richiesta, pur sembrando la più naturale, è in realtà troppo forte, e cosa succede quando viene messa alla prova con dati rumorosi.

### Concetto: interpolazione

::: {.callout-important title="Definizione"}
Un modello $h$ **interpola** i dati $\{(x_i,y_i)\}_{i=1}^n$ se
$$
h(x_i) = y_i \quad \text{per ogni } i=1,\ldots,n.
$$
:::

Il problema dell'interpolazione è mal posto per i nostri scopi: se non specifichiamo altro, esistono infinite funzioni che passano esattamente per $n$ punti dati (basta pensare a tutte le curve lisce che si possono far passare per un insieme finito di punti nel piano, oppure, più semplicemente, a un'interpolazione lineare a tratti, costruibile con una singola riga di codice R). Il fatto che una funzione "colga" esattamente i dati osservati non garantisce affatto che si comporti bene su un punto nuovo.

### Esempio

Generiamo un piccolo dataset sintetico — lo stesso useremo per tutto il capitolo — a partire da una curva nota ($\sin(x)$) più rumore gaussiano, così da poter confrontare i modelli con la "verità" che li ha generati.

```{r}
#| label: dati-sintetici
library(ggplot2)

set.seed(42)
n <- 100
x <- sort(runif(n, 0, 3))
y <- sin(x) + rnorm(n, 0, 0.1)
df <- data.frame(x = x, y = y)

ggplot(df, aes(x = x, y = y)) +
  geom_point() +
  ggtitle("Dataset sintetico: y = sin(x) + rumore")
```

**Prima di calcolare.** Se collegassimo i punti in ordine di $x$ con segmenti (interpolazione lineare a tratti), che tipo di curva ti aspetti? Sarà liscia o "a zig-zag"?

```{r}
#| label: interpolazione-lineare
ggplot(df, aes(x = x, y = y)) +
  geom_line(colour = "blue") +
  geom_point() +
  ggtitle("Interpolazione lineare a tratti")
```

**Dopo il calcolo.** La curva insegue ogni singolo punto, comprese le sue oscillazioni dovute al rumore: è un comportamento coerente con la definizione di interpolazione, ma il risultato è visibilmente più irregolare della sinusoide che ha generato i dati.

Il problema si aggrava drasticamente in presenza di outlier. Perturbiamo pochi punti del dataset con uno scostamento molto grande:

```{r}
#| label: outlier
set.seed(123)
y_out <- y + 2 * sample(c(-1, 0, 1), n, replace = TRUE, prob = c(0.02, 0.96, 0.02))
df_out <- data.frame(x = x, y = y_out)

ggplot(df_out, aes(x = x, y = y)) +
  geom_line(colour = "blue") +
  geom_point() +
  ggtitle("Interpolazione con outlier")
```

### Interpretazione

::: {.callout-tip title="Approfondimento"}
Guardando la curva con outlier, possiamo già anticipare il linguaggio bias/varianza che formalizzeremo più avanti nel capitolo. Il modello che interpola esattamente ha **varianza troppo alta**: insegue ogni singolo punto del training set, compresi gli scostamenti dovuti al rumore o a osservazioni anomale, e quindi cambierebbe moltissimo se ripetessimo l'esperimento con un altro campione di dati generato dalla stessa legge. Il suo **bias**, invece, è basso: essendo estremamente flessibile, in media (su molti training set diversi) riesce comunque ad avvicinarsi alla vera relazione. Questo è esattamente lo stesso compromesso già incontrato, qualitativamente, nel capitolo 4 a proposito di KNN per la classificazione.
:::

### Limiti

::: {.callout-warning title="Attenzione"}
Interpolare esattamente non è di per sé un errore metodologico (in alcuni contesti, ad esempio l'analisi numerica, è proprio l'obiettivo), ma come strategia di *apprendimento statistico* da dati rumorosi è quasi sempre una cattiva idea: massimizza la sensibilità al rumore campionario e alle osservazioni anomale, a scapito della capacità di generalizzare a punti nuovi.
:::

### Domande di comprensione

1. Perché "infinite funzioni passano per $n$ punti dati" è un problema, e non solo un'osservazione tecnica?
2. Nell'esempio con outlier, cosa succederebbe alla curva interpolante se rigenerassimo il campione con un seed diverso? E alla curva "vera" $\sin(x)$?
3. In che senso l'interpolazione esatta è un caso estremo di "modello troppo flessibile"?

## K-NN per la regressione

### Motivazione

Abbiamo bisogno di un modello meno rigido dell'interpolazione esatta, che "medi" l'informazione locale invece di riprodurla puntualmente. L'idea più semplice, che ripropone esattamente la logica di KNN già vista per la classificazione nel capitolo 4, è guardare ai vicini di un punto e usarne il valore medio.

### Concetto e formula

::: {.callout-important title="Definizione"}
Dato $x \in F \subseteq \mathbb{R}^d$, siano $i_1(x), i_2(x), \ldots, i_k(x)$ gli indici dei $k$ punti del training set con caratteristiche più vicine a $x$ (rispetto a una distanza fissata, tipicamente quella euclidea). Il **modello K-Nearest Neighbors per la regressione** è
$$
h(x) = \frac{y_{i_1(x)} + y_{i_2(x)} + \cdots + y_{i_k(x)}}{k}.
$$
:::

Per $k=1$, $h(x)$ restituisce semplicemente il valore di output del punto del training set più vicino a $x$.

### Intuizione

La differenza rispetto a KNN per la classificazione è minima ma istruttiva: in classificazione i $k$ vicini "votano" e vince la classe di maggioranza; in regressione, poiché le $y$ sono numeri reali (e non etichette), ha senso fare direttamente la **media aritmetica**. Non c'è più il problema dei pareggi di voto (che imponeva, in classificazione, di preferire valori dispari di $k$): con la media, qualunque $k$ va bene.

Vantaggi e svantaggi sono gli stessi già discussi per KNN in classificazione: la scelta di $k$ è cruciale, il metodo usa la distanza euclidea (quindi richiede di riscalare le variabili quando hanno scale molto diverse — lo stesso avvertimento incontrato con la standardizzazione in PCA al capitolo 3 e in KNN al capitolo 4, altrimenti alcune feature "schiacciano" le altre nel calcolo delle distanze), e soffre della *curse of dimensionality* discussa nel capitolo 3.

### Esempio

```{r}
#| label: knn-reg-k5
library(FNN)

k <- 5
y_pred <- knn.reg(train = as.matrix(df$x), test = as.matrix(x), y = df$y, k = k)$pred
df_pred <- data.frame(x = x, y = y_pred)

ggplot() +
  geom_point(data = df, aes(x = x, y = y)) +
  geom_line(data = df_pred, aes(x = x, y = y), colour = "red") +
  ggtitle(paste("KNN Regressione con k =", k))
```

**Prima di calcolare.** Ripetiamo l'esempio con outlier di prima, ma usando KNN con $k=5$ invece dell'interpolazione esatta. Ti aspetti che l'effetto del singolo outlier sulla curva sia più o meno marcato?

```{r}
#| label: knn-reg-outlier
y_pred_out <- knn.reg(train = as.matrix(df_out$x), test = as.matrix(x), y = df_out$y, k = 5)$pred
df_pred_out <- data.frame(x = x, y = y_pred_out)

ggplot() +
  geom_point(data = df_out, aes(x = x, y = y)) +
  geom_line(data = df_pred_out, aes(x = x, y = y), colour = "red") +
  ggtitle("KNN Regressione (k=5) sui dati con outlier")
```

### Interpretazione

Con $k=5$, un singolo outlier entra nella media di al più 5 finestre locali di vicinato: il suo effetto è diluito, non annullato. Ci si aspetta un piccolo abbassamento locale della curva nel punto dell'outlier (perché quel valore anomalo "pesa" per $1/5$ nella media), seguito da un pronto ritorno verso l'andamento generale non appena l'outlier esce dalla finestra dei $k$ vicini più prossimi. Questo è già un netto miglioramento rispetto all'interpolazione esatta, che seguiva l'outlier senza alcuna mitigazione.

### Limiti

::: {.callout-warning title="Attenzione"}
KNN per la regressione eredita gli stessi limiti di KNN per la classificazione: dipende dalla scelta di $k$, richiede di ricalcolare le distanze rispetto a tutto il training set per ogni nuova previsione (costoso quando $n$ è grande) e degrada in alta dimensione. Vedremo più avanti nel capitolo che questi limiti motivano il passaggio a modelli parametrici.
:::

### Domande di comprensione

1. Perché per la regressione, a differenza della classificazione, non c'è motivo di preferire valori dispari di $k$?
2. Cosa succederebbe, qualitativamente, alla curva KNN se aumentassimo $k$ da 5 a 50 sul dataset con outlier?
3. Due variabili di input hanno scale molto diverse (una misurata in millimetri, l'altra in chilometri). Perché questo è un problema specifico per KNN e non, ad esempio, per un albero di decisione?

## Misurare la performance in regressione

### Motivazione

In classificazione avevamo un indicatore naturale, l'accuratezza — la frazione di casi classificati correttamente:
$$
Acc(h) = \frac{1}{n}\sum_i 1_{\{h(x_i)=y_i\}}.
$$
In regressione, però, chiedere che $h(x_i)$ coincida *esattamente* con $y_i$ è un criterio troppo grossolano: quasi nessuna previsione continua sarà mai identica al valore osservato, anche se il modello è ottimo. Un modello che prevede $9.98$ quando il vero valore è $10.00$ dovrebbe essere considerato "quasi giusto", non "sbagliato" come uno che prevede $-500$. Serve quindi una famiglia di funzioni di perdita più morbide della perdita 0-1.

### Concetto: MSE, RMSE, MAE

::: {.callout-important title="Definizione"}
Dato un modello $h$ e osservazioni $\{(x_i,y_i)\}$:

* **Errore quadratico medio (MSE)**: $\displaystyle MSE(h) = \frac{1}{n}\sum_{i=1}^n (h(x_i)-y_i)^2$;
* **Radice dell'errore quadratico medio (RMSE)**: $RMSE(h) = \sqrt{MSE(h)}$;
* **Errore assoluto medio (MAE)**: $\displaystyle MAE(h) = \frac{1}{n}\sum_{i=1}^n |h(x_i)-y_i|$.
:::

### Intuizione

Perché non fermarsi al MSE? Il problema è di unità di misura: se $y$ è espressa in metri, il MSE è espresso in metri *quadrati*, una quantità difficile da interpretare direttamente (quanto vale, intuitivamente, un errore di "4 metri quadrati"?). La radice quadrata riporta l'indicatore nella scala originaria: l'RMSE è espresso nella stessa unità di $y$, ed è quindi molto più leggibile.

Quanto alla scelta tra RMSE e MAE, vale un parallelo che dovrebbe risultare familiare dal capitolo 1: la stessa contrapposizione tra **media e mediana**. Elevare al quadrato amplifica il contributo degli scarti grandi (un errore doppio pesa quattro volte tanto), quindi il MSE/RMSE è più sensibile agli outlier; il valore assoluto tratta tutti gli scarti in proporzione alla loro grandezza, quindi il MAE è più robusto. Non esiste una scelta "giusta" in assoluto: se un esperto di dominio chiede esplicitamente di minimizzare una particolare funzione di costo (ad esempio perché gli errori grandi hanno conseguenze economiche sproporzionate), quella loss va usata, anche se non è né MSE né MAE.

::: {.callout-tip title="Approfondimento"}
La scelta tra errore quadratico ed errore assoluto ha anche una storia: il metodo dei minimi quadrati, che vedremo tra poco, risale a **Gauss**; **Laplace**, contemporaneo di Gauss, aveva invece proposto di minimizzare la somma dei valori assoluti degli scarti, anticipando così la stima mediana-simile che oggi associamo alla loss $\ell_1$. La scelta di Gauss ha avuto più successo storicamente soprattutto per un motivo pratico: porta a formule chiuse, "esplicite e maneggevoli" (come vedremo con OLS), mentre il criterio di Laplace è computazionalmente meno comodo. Questa stessa contrapposizione quadrato/valore assoluto era già comparsa nel capitolo 1 a proposito di media e mediana come minimizzatori di funzioni di perdita.
:::

### Altri indicatori: MAPE e $R^2$

RMSE e MAE sono indicatori **in scala**: dipendono dall'unità di misura di $y$ (se rimisurassimo $y$ in centimetri anziché in metri, l'RMSE aumenterebbe di un fattore 100). A volte è utile un indicatore adimensionale, che permetta di confrontare la qualità di modelli su dataset diversi.

::: {.callout-important title="Definizione"}
* **Errore percentuale assoluto medio (MAPE)**: $\displaystyle MAPE(h) = \frac{1}{n}\sum_{i=1}^n \frac{|h(x_i)-y_i|}{|y_i|}$;
* **Coefficiente di determinazione ($R^2$)**:
$$
R^2(h) = 1 - \frac{\sum_{i=1}^n (h(x_i)-y_i)^2}{\sum_{i=1}^n (y_i - \bar y)^2}, \qquad \bar y = \frac{1}{n}\sum_{i=1}^n y_i.
$$
:::

Il denominatore di $R^2$ è (a meno del fattore $1/n$, che si semplifica comunque tra numeratore e denominatore) proprio la varianza campionaria di $y$: è l'errore quadratico del **modello banale** costante $\bar h(x) = \bar y$, che prevede sempre la media, indipendentemente da $x$. Il numeratore è l'errore quadratico del nostro modello $h$. $R^2$ confronta quindi $h$ con questo termine di paragone: se $h$ è un buon modello, il suo errore dovrebbe essere molto più piccolo di quello del modello costante, dunque il rapporto è vicino a $0$ e $R^2$ vicino a $1$. Se $h$ non fa meglio della media, $R^2 \approx 0$; se addirittura fa peggio (è possibile, anche se raro in pratica), $R^2$ diventa negativo.

::: {.callout-note title="Come leggere il risultato"}
$R^2$ misura la **frazione di varianza di $y$ "spiegata"** dal modello: un $R^2=0.85$ significa che l'$85\%$ della variabilità di $y$ nel campione è catturata dal modello, il resto rimane nei residui. Il suo valore massimo è $1$ (previsioni perfette).
:::

### Limiti

::: {.callout-warning title="Attenzione"}
Il punto più importante da ricordare su $R^2$ è pratico: i comandi R più comuni (in particolare `summary(lm(...))`, che vedremo a breve) restituiscono un $R^2$ calcolato sul **training set**. Un $R^2$ alto sul training non garantisce affatto una buona generalizzazione: un modello sufficientemente flessibile può ottenere un $R^2$ vicino a 1 sui dati usati per stimarlo e comportarsi malissimo su dati nuovi. $R^2$, come RMSE e MAE, va sempre accompagnato dalla domanda "calcolato su quali dati?" — esattamente la stessa cautela già raccomandata per l'accuratezza in classificazione.
:::

::: {.callout-tip title="Approfondimento — R come laboratorio: $R^2$ di training vs $R^2$ su un test set"}
```{r}
#| label: r2-train-test
set.seed(1)
n <- 60
x_lab <- runif(n, 0, 3)
y_lab <- sin(x_lab) + rnorm(n, 0, 0.1)

train_idx <- sample(1:n, 40)
df_train <- data.frame(x = x_lab[train_idx], y = y_lab[train_idx])
df_test  <- data.frame(x = x_lab[-train_idx], y = y_lab[-train_idx])

# modello volutamente troppo flessibile: polinomio di grado 15
modello <- lm(y ~ poly(x, 15, raw = TRUE), data = df_train)

r2_train <- summary(modello)$r.squared

pred_test <- predict(modello, newdata = df_test)
sse_test <- sum((pred_test - df_test$y)^2)
sst_test <- sum((df_test$y - mean(df_test$y))^2)
r2_test <- 1 - sse_test / sst_test

c(R2_training = r2_train, R2_test = r2_test)
```
**Domande.** Il polinomio di grado 15 è deliberatamente troppo complesso per soli 40 punti di training. Confronta i due valori di $R^2$: cosa suggeriscono sulla capacità di generalizzazione del modello? Riesegui il codice riducendo il grado del polinomio a 2 o 3: cosa cambia nel divario tra $R^2$ di training e di test?
:::

### Domande di comprensione

1. Perché il MSE non ha, di per sé, un'interpretazione diretta nell'unità di misura di $y$, mentre RMSE sì?
2. Un modello ha MAE piccolo ma alcuni errori occasionalmente enormi. Cosa ti aspetti succeda al suo RMSE rispetto al MAE?
3. Un collega ti mostra $R^2=0.93$ calcolato con `summary(lm(...))` e conclude che il modello è eccellente. Quale domanda dovresti fargli prima di essere d'accordo?
4. In quale situazione $R^2$ può risultare negativo? Cosa direbbe questo del modello rispetto alla semplice media $\bar y$?

## Errori di training, validation, test e generalizzazione

### Motivazione

Fissata una funzione di perdita $\ell(h(x),y)$ (quadratica, assoluta, o altra), valgono esattamente le stesse osservazioni fatte per la classificazione nel capitolo 4: l'obiettivo non è minimizzare l'errore sugli esempi già osservati, ma **generalizzare** su dati nuovi.

### Concetto

::: {.callout-important title="Definizione"}
Sotto l'ipotesi che le coppie $(x_i,y_i)$ siano un campione i.i.d. con legge $P(X,Y)$, l'**errore di generalizzazione** (o **rischio**) di un modello $h$ è
$$
L(h) := \mathbb{E}[\ell(h(X),Y)].
$$
Non essendo nota $P(X,Y)$, $L(h)$ non è calcolabile direttamente. Si stima con l'**errore di test**
$$
L_{test}(h) = \frac{1}{m}\sum_{i=1}^m \ell(h(x_i^{test}), y_i^{test})
$$
su un insieme di dati $\{(x_i^{test},y_i^{test})\}$ non usato per stimare $h$.
:::

Questa è esattamente la stessa impostazione della classificazione: cambia solo la loss (da 0-1 a quadratica, assoluta, ecc.), non la logica.

### Cross-validation

Come nel capitolo 4, per una stima più affidabile — e per scegliere iperparametri come il $k$ di KNN senza "consumare" un secondo test set indipendente — si ricorre alla **validazione incrociata (cross-validation)** sul solo training set. Le due varianti principali sono:

* **Leave-one-out CV (LOO-CV)**: si toglie un punto alla volta, si allena il modello su tutti gli altri, si valuta la previsione sul punto escluso, si confronta con l'etichetta vera, e si somma (o media) la loss su tutte le $n$ esclusioni possibili;
* **$k$-fold CV**: si divide il training set in $k$ blocchi ("fold"), si allena su $k-1$ blocchi e si valuta sul blocco restante, ripetendo per ciascun blocco.

::: {.callout-note title="Come leggere il risultato"}
LOO-CV è il caso limite del $k$-fold con $k=n$: ogni "fold" contiene un solo punto. È computazionalmente più costosa (richiede $n$ addestramenti) ma per KNN, come vedremo nell'esempio, resta perfettamente gestibile su dataset di dimensioni moderate. Il $k$-fold con $k$ più piccolo (5 o 10, tipicamente) è la scelta più comune quando $n$ è grande, per motivi di costo computazionale — è la variante discussa con più dettaglio nel capitolo sulla classificazione.
:::

### Esempio

```{r}
#| label: cv-knn-k1-10
library(caret)

set.seed(42)
train_control <- trainControl(method = "LOOCV")
modello_cv <- train(y ~ x, data = df, method = "knn",
                     trControl = train_control,
                     tuneGrid = data.frame(k = 1:10))
plot(modello_cv)
```

### Interpretazione

Il grafico mostra l'errore di LOO-CV (una stima dell'errore di generalizzazione) al variare di $k$ da 1 a 10. Come nel capitolo 4, la scelta del modello finale dovrebbe basarsi su questa curva, non sull'errore di training, che sistematicamente favorisce i modelli più flessibili (i.e. $k$ piccolo).

### Domande di comprensione

1. Perché l'errore di training non è, in generale, una stima affidabile dell'errore di generalizzazione?
2. In cosa differisce concretamente la procedura di LOO-CV rispetto alla $5$-fold CV, in termini di numero di modelli addestrati?
3. Se avessi un dataset con $n=100\,000$ osservazioni, useresti LOO-CV o $k$-fold CV? Perché?

## Il dilemma bias-varianza: evidenza empirica

### Motivazione

Estendiamo l'analisi CV all'intero intervallo $k=1,\ldots,100$ e confrontiamo l'errore di training con l'errore di cross-validation. Le due curve, viste assieme, raccontano una storia più ricca del solo "quale $k$ scegliere".

### Esempio

```{r}
#| label: cv-knn-k1-100
set.seed(42)
modello_cv100 <- train(y ~ x, data = df, method = "knn",
                        trControl = train_control,
                        tuneGrid = data.frame(k = 1:100))
plot(modello_cv100, col = "blue")
```

**Prima di calcolare.** Guardando solo i primi 10 valori di $k$ (l'esempio precedente), l'errore CV sembrava decrescere sempre. Estendendo a $k=100$, ti aspetti che continui a decrescere indefinitamente, o che a un certo punto ricominci a crescere?

```{r}
#| label: training-vs-cv
train_error <- numeric(100)
for (k in 1:100) {
  y_pred_k <- knn.reg(train = as.matrix(df$x), test = as.matrix(x), y = df$y, k = k)$pred
  train_error[k] <- sqrt(mean((df$y - y_pred_k)^2))
}

df_error <- data.frame(k = 1:100,
                        train_error = train_error,
                        cv_error = modello_cv100$results$RMSE)

ggplot(df_error, aes(x = k)) +
  geom_line(aes(y = train_error, colour = "Training")) +
  geom_point(aes(y = train_error, colour = "Training"), shape = 1) +
  geom_line(aes(y = cv_error, colour = "Cross-validation")) +
  geom_point(aes(y = cv_error, colour = "Cross-validation"), shape = 1) +
  ylab("RMSE") +
  ggtitle("Training vs CV error al variare di k") +
  scale_colour_manual("", values = c("Training" = "violet", "Cross-validation" = "blue")) +
  theme_minimal()
```

### Interpretazione

Due fenomeni, entrambi già osservati qualitativamente nel capitolo 4 ma qui particolarmente nitidi:

* la curva del **training error** parte da (quasi) zero per $k=1$ — con $k=1$ il modello riproduce esattamente il vicino più prossimo, che per un punto di training è il punto stesso — e cresce monotonamente con $k$, perché con più vicini nella media il modello diventa via via più simile a una costante e "aderisce" sempre meno ai dati osservati;
* la curva dell'**errore di cross-validation** ha tipicamente un andamento **a "U"** (o "a bacino"): parte alta per $k$ piccolo, scende fino a un minimo, e poi risale gradualmente stabilizzandosi.

::: {.callout-note title="Come leggere il risultato"}
Una regola pratica, tipica della statistica classica, è: fermarsi al primo valore di $k$ in cui la curva di cross-validation smette di scendere e ricomincia a salire, e scegliere lì il valore ottimale dell'iperparametro. Questo andamento a "U" era già presente, in linea di principio, anche per KNN in classificazione (capitolo 4), ma lì era meno marcato; nella regressione è tipicamente molto più visibile.
:::

Le due situazioni estreme si interpretano così:

* per $k=1$ (modello molto flessibile): errore di training minimo, errore di CV/test elevato → **overfitting**;
* per $k$ molto grande (modello molto rigido, vicino alla costante $\bar y$): sia l'errore di training che quello di CV/test sono elevati → **underfitting**.

Il valore di $k$ ottimale è quello che minimizza l'errore di cross-validation (o di test), un compromesso tra i due estremi: è il classico **compromesso bias-varianza** (*bias-variance tradeoff*).

### Indicazioni pratiche e rimedi

Dalla forma delle due curve si possono trarre indicazioni operative:

* training basso + test/CV basso → modello ben bilanciato (situazione ideale, raramente riscontrata esattamente);
* training molto basso, test/CV alto → overfitting: ridurre il numero di parametri effettivi del modello, aumentare la regolarizzazione (in KNN, aumentare $k$); tecniche più sistematiche includono *bagging* e *dropout*, che riducono la varianza aggregando o perturbando modelli;
* training alto, test/CV alto → underfitting: aumentare il numero di parametri effettivi, ridurre la regolarizzazione (in KNN, ridurre $k$); qui la tecnica sistematica tipica è il *boosting*, che parte da modelli molto semplici e ne aumenta progressivamente l'espressività.

### Limiti

::: {.callout-warning title="Attenzione"}
Non esiste alcun teorema che imponga a *tutti* i modelli statistici di esibire questo compromesso. Reti neurali profonde e random forest, in particolare, tipicamente **non** mostrano il classico dilemma bias-varianza nella forma appena descritta (pur avendo altre complicazioni pratiche in fase di addestramento). Il compromesso descritto in questa sezione è un fenomeno che si osserva spesso, specialmente nei modelli più semplici come KNN, ma non è una legge universale.
:::

### Domande di comprensione

1. Se osservi che l'errore di training e l'errore di CV sono entrambi alti e molto vicini tra loro, in quale regime ti trovi (overfitting o underfitting)? Perché?
2. Perché ridurre il valore di $k$ in KNN aumenta la flessibilità (e quindi il rischio di overfitting) del modello?
3. Un collega ti dice: "ho aumentato moltissimo la complessità della mia rete neurale e l'errore di test è comunque migliorato". È in contraddizione con quanto visto in questa sezione?

## Decomposizione formale dell'errore: bias² + varianza + rumore

### Motivazione

L'evidenza empirica della sezione precedente — overfitting/underfitting, curva a "U" — può essere resa rigorosa. Quello che segue è uno dei pochi risultati con statuto di **teorema** in questo corso (non un'euristica, non una regola pratica): per la loss quadratica, l'errore di generalizzazione si decompone *esattamente* in tre contributi additivi.

::: {.callout-important title="Definizione"}
Per la loss quadratica, l'errore di generalizzazione di un modello $h$ si decompone come
$$
L(h) = \underbrace{\text{Bias}^2}_{\text{errore sistematico}} + \underbrace{\text{Varianza}}_{\text{errore da variabilità}} + \underbrace{\text{Rumore}}_{\text{errore intrinseco}},
$$
dove **Bias²** misura l'incapacità del modello di rappresentare la relazione tra input e output, **Varianza** misura la sensibilità del modello alle variazioni nei dati di training, e **Rumore** è la componente intrinseca ai dati, non eliminabile da nessun modello.
:::

Una decomposizione analoga esiste anche per la loss 0-1 della classificazione, ma la sua forma è meno pulita da scrivere; per questo la si presenta qui, nel contesto della regressione, dove il calcolo è particolarmente trasparente.

### I due lemmi

La dimostrazione si basa su due risultati elementari di teoria della probabilità.

::: {.callout-important title="Definizione"}
**Lemma 1 — "Teorema di Pitagora" per variabili aleatorie.** Siano $U,V$ variabili aleatorie reali e sia $I$ un'informazione tale che, condizionatamente a $I$, $U$ è nota (cioè costante). Allora
$$
\mathbb{E}\big[(V-U)^2 \mid I\big] = \mathbb{E}\big[(V-\mathbb{E}[V\mid I])^2 \mid I\big] + \big(\mathbb{E}[V\mid I] - U\big)^2.
$$

**Lemma 2 — Legge della probabilità totale per il valor medio.** Per ogni variabile aleatoria $V$ e informazione $I$,
$$
\mathbb{E}[V] = \mathbb{E}\big[\mathbb{E}[V\mid I]\big].
$$
:::

### Intuizione sul Lemma 1

Il nome "teorema di Pitagora" non è decorativo. Pensiamo a $U$ come a un punto fisso (noto, condizionatamente a $I$) e a $V$ come a una variabile aleatoria; $\mathbb{E}[V\mid I]$ è, in un senso preciso, la "proiezione" di $V$ più vicina a $U$ in termini di errore quadratico medio. La quantità $\mathbb{E}[(V-U)^2\mid I]$ è l'"ipotenusa al quadrato": si decompone nella somma dei due "cateti al quadrato"

* $\mathbb{E}[(V-\mathbb{E}[V\mid I])^2\mid I]$: la variabilità di $V$ attorno alla sua media condizionata (un termine di **varianza**);
* $(\mathbb{E}[V\mid I]-U)^2$: lo scarto sistematico tra la media condizionata di $V$ e il punto fisso $U$ (un termine di **bias al quadrato**, nel senso già visto per gli stimatori distorti/non distorti).

Non è un caso che nella statistica di base lo stesso lemma, applicato allo stimatore di un parametro, dia la scomposizione dell'errore quadratico medio di uno stimatore in varianza più bias al quadrato: qui lo applichiamo due volte, con due scelte diverse dell'informazione $I$, per ottenere tutti e tre i termini della decomposizione dell'errore di generalizzazione.

### Ipotesi della dimostrazione

Assumiamo, come nel resto del capitolo, che:

* il modello di regressione dipenda esplicitamente dai dati di training usati per stimarlo, quindi lo scriviamo $h(x;D)$, dove $D=\{(x_i,y_i)\}_{i=1}^n$ è il training set;
* i dati (sia di training sia di test) siano variabili aleatorie i.i.d. con legge congiunta $P(X,Y)$, e training set e punto di test siano indipendenti tra loro.

### Dimostrazione, passo per passo

Partiamo dalla definizione di errore di generalizzazione, rendendo esplicita la dipendenza di $h$ dal training set $D$:
$$
L(h) = \mathbb{E}_{X,D,Y}\Big[\big(h(X;D)-Y\big)^2\Big],
$$
dove il valore atteso è calcolato rispetto a tutte le possibili realizzazioni del punto di test $(X,Y)$ **e** del training set $D$.

**Passo 1 — estrazione del rumore.** Introduciamo l'informazione $I=(X,D)$: "facciamo finta" di conoscere sia il punto di test $X$ sia l'intero training set $D$. Con questa informazione, $U := h(X;D)$ è una quantità nota (deterministica, dato $I$), mentre $V:=Y$ resta aleatoria (perché anche conoscendo $X$ e $D$ non conosciamo esattamente $Y$, a causa del rumore). Applicando il Lemma 1 con $U=h(X;D)$ e $V=Y$:
$$
\mathbb{E}\big[(h(X;D)-Y)^2 \mid X,D\big] = \underbrace{\mathbb{E}\big[(Y-\mathbb{E}[Y\mid X,D])^2 \mid X,D\big]}_{\text{Rumore}} + \big(\mathbb{E}[Y\mid X,D] - h(X;D)\big)^2.
$$

Il primo termine **non dipende mai da $h$**: qualunque sia il modello scelto, per quanto sofisticato, questa quantità resta la stessa. Per questo lo chiamiamo **Rumore**: rappresenta la variabilità di $Y$ attorno al suo valore medio condizionato, cioè quello che nessun modello può eliminare, per quanto ben stimato.

Poiché training set e punto di test sono indipendenti, condizionare a conoscere anche $D$ non cambia il valore atteso di $Y$ dato $X$:
$$
\mathbb{E}[Y\mid X,D] = \mathbb{E}[Y\mid X] =: h_B(X),
$$
dove $h_B$ è il cosiddetto **modello ottimale** (o bayesiano): la miglior previsione possibile se conoscessimo esattamente $P(X,Y)$, calcolabile solo in teoria. Il secondo termine del Passo 1 diventa quindi $\big(h_B(X) - h(X;D)\big)^2$, che dipende ancora sia da $X$ sia da $D$.

Applicando il Lemma 2 (probabilità totale per il valor medio) rispetto all'informazione $(X,D)$ si ottiene
$$
L(h) = \mathbb{E}_{X,D}\Big[\text{Rumore}(X,D)\Big] + \mathbb{E}_{X,D}\Big[\big(h_B(X)-h(X;D)\big)^2\Big].
$$

Il termine di rumore, mediato su $X$ e $D$, resta separato dal resto della decomposizione e non richiede ulteriore lavoro: è il termine **Rumore** definitivo.

**Passo 2 — decomposizione in bias² e varianza.** Resta da lavorare sul secondo termine, $\mathbb{E}_{X,D}\big[(h_B(X)-h(X;D))^2\big]$. Osserviamo che $h_B(X)$ dipende solo da $X$, mentre $h(X;D)$ dipende sia da $X$ sia da $D$. Introduciamo ora l'informazione $I=X$ soltanto (conosciamo il punto di test, non il training set), e applichiamo di nuovo il Lemma 1, questa volta con $U := h_B(X)$ (costante, nota conoscendo $X$) e $V := h(X;D)$ (ancora aleatoria, perché $D$ non è nota):
$$
\mathbb{E}\big[(h(X;D)-h_B(X))^2 \mid X\big] = \underbrace{\mathbb{E}\big[(h(X;D)-\mathbb{E}_D[h(X;D)\mid X])^2 \mid X\big]}_{\text{Varianza}} + \underbrace{\big(\mathbb{E}_D[h(X;D)\mid X] - h_B(X)\big)^2}_{\text{Bias}^2}.
$$

Applicando infine il Lemma 2 anche rispetto a $X$, e riunendo tutti i pezzi, otteniamo la decomposizione cercata:
$$
L(h) = \underbrace{\mathbb{E}_X\Big[\big(\mathbb{E}_D[h(X;D)\mid X] - h_B(X)\big)^2\Big]}_{\text{Bias}^2} \;+\; \underbrace{\mathbb{E}_X\Big[\mathbb{E}_D\big[(h(X;D)-\mathbb{E}_D[h(X;D)\mid X])^2 \mid X\big]\Big]}_{\text{Varianza}} \;+\; \underbrace{\mathbb{E}_{X,D}[\text{Rumore}(X,D)]}_{\text{Rumore}}.
$$

### Intuizione sui tre termini

* **Varianza** $= \mathbb{E}_X\big[\mathbb{E}_D[(h(X;D)-\mathbb{E}_D[h(X;D)\mid X])^2\mid X]\big]$: fissato il punto di test $X$, quanto varia la previsione $h(X;D)$ al variare del training set $D$ effettivamente osservato, rispetto alla previsione media su tutti i possibili training set? Misura la **sensibilità del modello ai dati specifici** che gli vengono presentati. È esattamente il termine che rende conto dell'overfitting: un modello con $k=1$ in KNN ha varianza alta perché, cambiando anche di poco il training set, la previsione in un dato punto può cambiare radicalmente.
* **Bias²** $= \mathbb{E}_X\big[(\mathbb{E}_D[h(X;D)\mid X] - h_B(X))^2\big]$: quanto la previsione **mediata su tutti i possibili training set** si discosta dal modello ottimale $h_B$. Misura l'incapacità **sistematica** del modello di rappresentare la vera relazione, anche eliminando idealmente la variabilità dovuta al campionamento. Un modello con $k$ molto grande in KNN (quasi costante) ha bias alto perché, per quanti training set diversi si considerino, la sua previsione media resta lontana dalla vera relazione.
* **Rumore** $= \mathbb{E}_{X,D}[\mathbb{E}[(Y-\mathbb{E}[Y\mid X,D])^2\mid X,D]]$: la parte di variabilità di $Y$ che nessun modello, per quanto ben scelto, può catturare, perché è intrinseca al fenomeno osservato (misure imprecise, fattori non inclusi tra le variabili di input, ecc.).

### Interpretazione con il bersaglio

Un modo classico di visualizzare i quattro casi (bias, varianza) alto/basso è il **bersaglio**: immaginiamo di "sparare" ripetutamente (una volta per ogni training set possibile) verso il centro, che rappresenta il valore vero $y$.

```{r}
#| label: bersaglio-bias-varianza
#| fig-width: 6.5
#| fig-height: 6.5
library(gridExtra)

create_target <- function(bias, variance) {
  radius <- c(1, 2, 3, 4)
  df_t <- expand.grid(x = seq(-4, 4, length.out = 100), y = seq(-4, 4, length.out = 100))
  df_t$dist <- sqrt(df_t$x^2 + df_t$y^2)
  df_t$target <- cut(df_t$dist, breaks = c(-Inf, radius),
                      labels = c("Dentro", "Primo cerchio", "Secondo cerchio", "Terzo cerchio"),
                      right = FALSE)
  colors <- c("green", "yellow", "orange", "red")
  ggplot(df_t, aes(x, y, fill = target)) +
    geom_raster(interpolate = TRUE) +
    scale_fill_manual(values = colors, guide = "none") +
    geom_point(aes(x = 0, y = 0), color = "black", size = 3) +
    labs(title = paste("Bias:", bias, "- Varianza:", variance), x = "", y = "") +
    coord_fixed() +
    theme_void() +
    theme(plot.title = element_text(hjust = 0.5))
}

grid.arrange(create_target("Alto", "Alto"), create_target("Alto", "Basso"),
             create_target("Basso", "Alto"), create_target("Basso", "Basso"),
             ncol = 2)
```

* **bias alto, varianza alta**: i "colpi" sono sia sistematicamente lontani dal centro sia molto dispersi tra loro — il modello sbaglia sempre, in modi diversi;
* **bias alto, varianza bassa**: colpi concentrati ma sistematicamente fuori dal centro — il modello è mal calibrato, ma in modo consistente (prevedibile);
* **bias basso, varianza alta**: colpi molto dispersi, ma centrati in media sul bersaglio — "in media ci si azzecca" (mediando su tutti i possibili training set), ma ogni singolo addestramento dà un risultato molto diverso. È il caso tipico di KNN con $k$ piccolo;
* **bias basso, varianza bassa**: colpi concentrati vicino al centro — la situazione ideale, raramente raggiungibile esattamente nella pratica.

### Limiti

::: {.callout-warning title="Attenzione"}
La decomposizione è un teorema esatto per la loss quadratica sotto le ipotesi elencate (dati i.i.d., training/test indipendenti), non una regola empirica. Ciò che *resta* empirico è l'osservazione che, al variare di un iperparametro come $k$, molti modelli (ma non tutti — si pensi di nuovo a reti neurali profonde e random forest) mostrano bias decrescente e varianza crescente con la complessità, dando origine al tipico compromesso a "U" osservato nella sezione precedente.
:::

### Domande di comprensione

1. In quale dei due passi della dimostrazione si usa esplicitamente l'indipendenza tra training set e punto di test? Cosa cambierebbe se questa ipotesi non valesse?
2. Il termine di rumore non dipende mai da $h$: cosa implica questo per la ricerca del "modello perfetto" (rischio nullo)?
3. Perché il modello $h_B(X) = \mathbb{E}[Y\mid X]$ è chiamato "ottimale", nel senso della decomposizione appena vista?
4. Prova a descrivere a parole, senza formule, cosa distingue il termine di bias² dal termine di varianza, usando l'analogia del bersaglio.

## Verso i modelli parametrici

### Motivazione

KNN, per quanto semplice ed efficace in molte situazioni, ha tre limiti strutturali: (1) è computazionalmente costoso quando $n$ è grande, perché ogni previsione richiede di scandire (concettualmente) l'intero training set; (2) soffre della *curse of dimensionality*, perché si basa sulla distanza euclidea; (3) — forse il limite più importante nel lungo periodo — è poco **interpretabile**: la ricetta "guarda i $k$ vicini e fai la media" non offre alcuna spiegazione del *perché* la relazione tra $x$ e $y$ abbia una certa forma. È lo stesso limite di interpretabilità che, sotto altra forma, affligge modelli moderni come le reti neurali.

::: {.callout-tip title="Approfondimento"}
KNN e i modelli parametrici hanno anche una differenza concettuale nella gestione di training e test: in KNN le due fasi non sono nettamente separate (l'intero training set deve essere disponibile anche al momento della previsione), mentre nei modelli parametrici la fase di stima dei parametri (training) è completamente distinta dalla fase di previsione (test), che usa solo il vettore di parametri stimato.
:::

### Concetto: modello parametrico

::: {.callout-important title="Definizione"}
Un **modello parametrico** per la regressione assume che $h$ appartenga a una famiglia di funzioni indicizzata da un vettore di parametri $\theta \in \mathbb{R}^p$:
$$
h(x;\theta), \qquad \theta \in \mathbb{R}^p.
$$
Il procedimento si articola in due fasi distinte: (1) **stima dei parametri** (training del modello) a partire dai dati osservati; (2) **previsione** su nuovi dati, usando il modello con i parametri stimati.
:::

L'idea chiave è ridurre la dipendenza da un intero training set (potenzialmente enorme) a un vettore finito $\theta \in \mathbb{R}^p$, tipicamente con $p \ll n$.

::: {.callout-note title="Come leggere il risultato"}
"Tipicamente $p \ll n$" è la situazione classica, ma non universale: esistono modelli moderni (in particolare in machine learning) che operano nel regime opposto, con $p$ confrontabile o addirittura maggiore di $n$. Questo apre questioni statistiche delicate (come evitare l'overfitting quando ci sono più parametri che osservazioni) che esulano dagli obiettivi di questo corso, ma è utile sapere che l'assunzione $p\ll n$ non è sempre valida.
:::

### Il metodo dei minimi quadrati (OLS)

::: {.callout-important title="Definizione"}
Il metodo dei **minimi quadrati** (*Ordinary Least Squares*, OLS) sceglie, tra tutti i possibili valori di $\theta$, quello che minimizza l'errore quadratico medio sul training set:
$$
\theta_{OLS} = \arg\min_{\theta \in \mathbb{R}^p} \frac{1}{n}\sum_{i=1}^n \big(h(x_i;\theta)-y_i\big)^2.
$$
La previsione su un nuovo punto $x$ è $x \mapsto h(x;\theta_{OLS})$.
:::

Il metodo può essere applicato a *qualunque* modello parametrico — lineare, polinomiale, ma anche a modelli non lineari come le reti neurali — e risale, storicamente, a Gauss.

### Interpretazione probabilistica: OLS come MLE

::: {.callout-important title="Definizione"}
Supponiamo che la relazione tra $x$ e $y$ sia della forma
$$
Y = h(X;\theta) + \varepsilon, \qquad \varepsilon \sim \mathcal{N}(0,\sigma^2), \quad \varepsilon \perp X,
$$
con $\varepsilon$ (il **residuo**) gaussiano e indipendente da $X$. Dato un training set i.i.d. $D=\{(x_i,y_i)\}_{i=1}^n$, la sua **verosimiglianza** rispetto a $\theta$ è
$$
\mathcal{L}(\theta;D) = \prod_{i=1}^n p(Y=y_i, X=x_i\mid\theta).
$$
:::

Sviluppiamo il prodotto usando la regola della probabilità composta, $p(X,Y\mid\theta) = p(Y\mid X,\theta)\,p(X\mid\theta)$. Poiché $\theta$ modella solo la relazione tra $X$ e $Y$ e non la distribuzione marginale di $X$, è naturale assumere l'indipendenza $\theta \perp X$, cioè $p(X\mid\theta)=p(X)$. Sotto il modello $Y=h(X;\theta)+\varepsilon$, conoscendo $x_i$ e $\theta$, l'unica fonte di aleatorietà residua è $\varepsilon$, e quindi
$$
p(Y=y_i\mid X=x_i,\theta) = p_\varepsilon(y_i - h(x_i;\theta)) = \frac{1}{\sqrt{2\pi\sigma^2}}\exp\left(-\frac{(y_i-h(x_i;\theta))^2}{2\sigma^2}\right).
$$
Mettendo insieme i pezzi,
$$
\mathcal{L}(\theta;D) = \prod_{i=1}^n \frac{1}{\sqrt{2\pi\sigma^2}}\exp\left(-\frac{(y_i-h(x_i;\theta))^2}{2\sigma^2}\right) p(X=x_i).
$$
Massimizzare $\mathcal{L}(\theta;D)$ rispetto a $\theta$ (i fattori $p(X=x_i)$ non dipendono da $\theta$ e non contano nell'ottimizzazione) equivale a *minimizzare* la somma degli esponenti al quadrato, cioè esattamente il criterio dei minimi quadrati:
$$
\theta_{MLE} = \arg\max_{\theta\in\mathbb{R}^p} \mathcal{L}(\theta;D) = \arg\min_{\theta\in\mathbb{R}^p}\sum_{i=1}^n (y_i - h(x_i;\theta))^2 = \theta_{OLS}.
$$

::: {.callout-tip title="Approfondimento"}
Questo risultato non è un mero "abbellimento" teorico: stabilisce un legame diretto con l'approccio alla stima già visto per la classificazione tramite classificatori generativi (capitolo 5). L'ipotesi di gaussianità del residuo, in particolare, sarà cruciale nel capitolo 7 per costruire intervalli di confidenza sui parametri e sulle previsioni: è proprio l'assunzione probabilistica che rende possibile, non solo la stima puntuale $\theta_{OLS}$, ma anche la quantificazione dell'incertezza attorno ad essa.
:::

### Problemi del metodo

L'apparato OLS/MLE lascia aperti tre problemi, che motivano il contenuto dei prossimi capitoli:

1. la minimizzazione può essere difficile in generale (funzione obiettivo non convessa, presenza di più minimi locali);
2. rischio di overfitting se il modello parametrico è troppo complesso rispetto ai dati disponibili: come regolarizzare?
3. $h(x;\theta_{OLS})$ è una previsione puntuale: come valutarne l'incertezza?

Una prima soluzione a questi problemi, che vale la pena studiare in dettaglio prima di affrontare modelli più generali, è restringere l'attenzione ai **modelli di regressione lineare**.

### Domande di comprensione

1. Perché KNN non ha una fase di training e una fase di test nettamente separate, mentre un modello parametrico sì?
2. Nella derivazione della verosimiglianza, perché è ragionevole assumere $p(X\mid\theta)=p(X)$?
3. In che senso "OLS = MLE sotto rumore gaussiano" non è solo una coincidenza algebrica, ma una scelta di modellazione con conseguenze pratiche (ad esempio per gli intervalli di confidenza del capitolo 7)?
4. Quale dei tre "problemi del metodo" elencati ti sembra risolto, almeno in parte, restringendosi a modelli *lineari* nei parametri? Prova a formulare un'ipotesi prima di leggere il capitolo 7.

## Il modello di regressione lineare

::: {.callout-note title="Nota sulla fonte di questa sezione"}
A differenza del resto del capitolo, questa sezione finale è ricostruita **solo dalle slide**: la lezione si è fermata subito dopo "problemi del metodo", rimandando la trattazione pratica dei modelli lineari alla lezione successiva (capitolo 7, dove viene sviluppata in dettaglio, insieme alla notazione matriciale e alla quantificazione dell'incertezza). Qui presentiamo comunque la definizione generale e gli esempi già anticipati sulle slide, perché chiudono naturalmente il percorso di questo capitolo: dal problema generale della regressione, a KNN, ai modelli parametrici, fino al primo esempio concreto di modello parametrico — quello lineare.
:::

### Motivazione

Tra tutti i possibili modelli parametrici, i modelli **lineari nei parametri** occupano un posto speciale: sono i più semplici da stimare (il problema di minimizzazione di OLS ammette, come vedremo, soluzione esplicita), i più interpretabili, e costituiscono la base su cui si costruiscono estensioni più sofisticate (regressione polinomiale, con interazioni, regolarizzata — capitolo 8).

### Concetto e definizione

::: {.callout-important title="Definizione"}
Un modello di regressione parametrico $h(x;\theta)$ è **lineare** se ha la forma
$$
h(x;\theta) = \theta_0 + \sum_{j=1}^p \theta_j\, \phi_j(x),
$$
dove $\phi_j: F \to \mathbb{R}$ sono funzioni **note** (dette funzioni base, o *feature*), che possono anche essere trasformazioni non lineari delle variabili di input.
:::

::: {.callout-warning title="Attenzione"}
Il modello è lineare **nei parametri** $\theta_j$, non necessariamente nelle variabili originarie $x$: le funzioni $\phi_j$ possono essere arbitrariamente non lineari (potenze, logaritmi, prodotti di variabili, ecc.). Questa distinzione è cruciale e spesso fonte di confusione: un modello polinomiale, ad esempio, è "lineare" in questo senso tecnico pur descrivendo relazioni curve.
:::

### Esempi di modelli lineari

* **Regressione lineare semplice** ($p=1$, $\phi_1(x)=x$): $h(x;\theta) = \theta_0 + \theta_1 x$.
* **Regressione polinomiale di grado $p$** (una sola variabile, $\phi_j(x)=x^j$): $h(x;\theta) = \theta_0 + \theta_1 x + \theta_2 x^2 + \cdots + \theta_p x^p$.
* **Regressione lineare multipla** ($d$ variabili, $\phi_j(x)=x_j$): $h(x;\theta) = \theta_0 + \sum_{j=1}^d \theta_j x_j$.
* **Regressione con interazioni**: $h(x;\theta) = \theta_0 + \sum_{j=1}^d \theta_j x_j + \sum_{j=1}^d\sum_{k=j+1}^d \theta_{jk}\, x_j x_k$, dove i termini $x_j x_k$ catturano un effetto congiunto delle due variabili che non si riduce alla somma dei loro effetti singoli.

### Esempio R: dal semplice al polinomiale

Riprendiamo il dataset sintetico $y=\sin(x)+\text{rumore}$ e stimiamo modelli lineari di grado crescente con `lm()` e `poly()`.

```{r}
#| label: lm-semplice
modello_lineare <- lm(y ~ poly(x, 1, raw = TRUE), data = df)
pred_lineare <- predict(modello_lineare, newdata = data.frame(x = x))

ggplot() +
  geom_point(data = df, aes(x = x, y = y)) +
  geom_line(data = data.frame(x = x, y = pred_lineare), aes(x = x, y = y), colour = "red") +
  ggtitle("Regressione lineare semplice")
```

**Prima di calcolare.** La relazione vera è $\sin(x)$ su un intervallo $[0,3]$, che ha una curvatura marcata. Ti aspetti che un polinomio di grado 1 (una retta) catturi bene questa forma? E un polinomio di grado molto alto?

```{r}
#| label: lm-polinomiale
gradi <- c(1, 2, 30)
df_pred_poly <- data.frame(x = x)
for (p in gradi) {
  modello_p <- lm(y ~ poly(x, p, raw = TRUE), data = df)
  df_pred_poly[[paste0("y_deg_", p)]] <- predict(modello_p, newdata = data.frame(x = x))
}

ggplot() +
  geom_point(data = df, aes(x = x, y = y)) +
  geom_line(data = df_pred_poly, aes(x = x, y = y_deg_1), colour = "red") +
  geom_line(data = df_pred_poly, aes(x = x, y = y_deg_2), colour = "blue") +
  geom_line(data = df_pred_poly, aes(x = x, y = y_deg_30), colour = "violet") +
  ggtitle("Regressione polinomiale di gradi 1 (rosso), 2 (blu), 30 (viola)")
```

**Dopo il calcolo.** Il grado 1 sottostima la curvatura (bias evidente); il grado 30 la insegue eccessivamente, producendo oscillazioni spurie soprattutto agli estremi dell'intervallo — un comportamento del tutto analogo all'overfitting già osservato con KNN a $k$ piccolo. Il grado del polinomio gioca qui lo stesso ruolo di iperparametro di complessità che aveva $k$ in KNN.

### Selezione del grado tramite cross-validation

Esattamente come per $k$ in KNN, il grado "giusto" del polinomio si sceglie con cross-validation, non guardando l'adattamento sul training set.

```{r}
#| label: cv-grado-polinomio
library(boot)

set.seed(42)
cv_rmse <- sapply(1:10, function(p) {
  modello_glm <- glm(y ~ poly(x, degree = p, raw = TRUE), data = df)
  cv_res <- cv.glm(df, modello_glm, K = nrow(df))  # LOOCV
  sqrt(cv_res$delta[1])
})

ggplot(data.frame(grado = 1:10, RMSE = cv_rmse), aes(x = grado, y = RMSE)) +
  geom_line(colour = "blue") +
  geom_point(shape = 1, colour = "blue") +
  ggtitle("LOOCV RMSE al variare del grado del polinomio") +
  xlab("Grado del polinomio") + ylab("LOOCV RMSE") +
  theme_minimal()
```

::: {.callout-note title="Come leggere il risultato"}
`cv.glm()` (pacchetto `boot`) esegue LOO-CV automaticamente su un modello adattato con `glm()`; `$delta[1]` restituisce l'errore quadratico medio stimato per validazione incrociata. La stessa identica logica della curva a "U" per $k$ in KNN si applica qui al grado del polinomio: gradi troppo bassi danno bias alto (underfitting), gradi troppo alti danno varianza alta (overfitting), e la cross-validation indica un compromesso.
:::

### Interpretazione dei parametri nella regressione lineare semplice

Nel caso $p=1$, $h(x;\theta)=\theta_0+\theta_1 x$, i due parametri hanno un'interpretazione diretta: $\theta_0$ è l'**intercetta** (il valore di $h$ per $x=0$), $\theta_1$ è la **pendenza** (la variazione di $h$ per un'unità di variazione di $x$).

::: {.callout-important title="Definizione"}
Le stime OLS dei due parametri, nel caso della regressione lineare semplice, hanno **forma chiusa**:
$$
\theta_{OLS,1} = \operatorname{cor}(x,y)\, \frac{\sigma_y}{\sigma_x}, \qquad \theta_{OLS,0} = \bar y - \theta_{OLS,1}\, \bar x,
$$
dove $\operatorname{cor}(x,y)$ è la correlazione campionaria, $\sigma_x,\sigma_y$ le deviazioni standard campionarie e $\bar x,\bar y$ le medie campionarie.
:::

### Derivazione della formula chiusa

Il problema di minimizzazione è
$$
\min_{\theta_0,\theta_1} \sum_{i=1}^n (y_i-\theta_0-\theta_1 x_i)^2 = \min_{\theta_0}\left(\min_{\theta_1}\sum_{i=1}^n (y_i-\theta_0-\theta_1 x_i)^2\right).
$$
Annullando la derivata rispetto a $\theta_0$ a $\theta_1$ fissato, si trova che $\theta_0$ deve essere la media dei residui $y_i-\theta_1 x_i$, cioè
$$
\theta_0 = \bar y - \theta_1 \bar x.
$$
Sostituendo questa espressione e annullando ora la derivata rispetto a $\theta_1$,
$$
0 = \frac{d}{d\theta_1}\sum_{i=1}^n (y_i-\theta_0-\theta_1 x_i)^2 = -2\sum_{i=1}^n (y_i-\theta_0-\theta_1 x_i)\, x_i,
$$
si ottiene, dopo aver raccolto i termini e riconosciuto covarianza e varianza campionarie nelle somme risultanti,
$$
\theta_1 = \frac{\operatorname{cov}(x,y)}{\operatorname{var}(x)} = \operatorname{cor}(x,y)\,\frac{\sigma_y}{\sigma_x}.
$$

::: {.callout-tip title="Approfondimento"}
Il passaggio finale (da $\operatorname{cov}(x,y)/\operatorname{var}(x)$ a $\operatorname{cor}(x,y)\,\sigma_y/\sigma_x$) usa semplicemente la definizione $\operatorname{cor}(x,y) = \operatorname{cov}(x,y)/(\sigma_x\sigma_y)$. La derivazione completa in notazione matriciale, valida per il caso generale con $p$ predittori, sarà l'oggetto del capitolo 7.
:::

### Verifica numerica

::: {.callout-tip title="Approfondimento — R come laboratorio: verificare la formula chiusa"}
```{r}
#| label: verifica-ols-chiusa
theta1_formula <- cor(df$x, df$y) * sd(df$y) / sd(df$x)
theta0_formula <- mean(df$y) - theta1_formula * mean(df$x)

modello_semplice <- lm(y ~ x, data = df)

data.frame(
  parametro = c("theta_0 (intercetta)", "theta_1 (pendenza)"),
  formula_chiusa = c(theta0_formula, theta1_formula),
  lm_R = coef(modello_semplice)
)
```
La formula chiusa e `lm()` devono restituire (a meno di arrotondamenti numerici trascurabili) esattamente gli stessi valori: non stiamo "implementando OLS da zero", ma verificando che la formula analitica derivata sopra coincida con ciò che `lm()` calcola internamente con un algoritmo numerico più generale.
:::

### Domande di comprensione

1. In cosa un modello "lineare" nel senso di questa sezione differisce da un modello "lineare" nel senso comune di "retta"? Fai un esempio di modello non lineare in $x$ ma lineare nei parametri.
2. Nel grafico con gradi 1, 2, 30, quale grado ti sembra generalizzare meglio, solo guardando l'adattamento visivo ai punti di training? Coincide con quanto suggerito dalla curva di LOOCV?
3. Cosa succede alla stima $\theta_{OLS,1}$ se $x$ e $y$ sono scorrelate ($\operatorname{cor}(x,y)=0$)? È coerente con l'interpretazione di $\theta_1$ come pendenza?
4. Perché la regressione con interazioni non è semplicemente "la somma" delle regressioni lineari multiple sulle singole variabili?

## Cosa ricordare

* La regressione generalizza la classificazione a un insieme continuo di uscite; l'impianto concettuale (training/test/validation, cross-validation, errore di generalizzazione) è identico, cambia solo la funzione di perdita.
* L'interpolazione esatta è, in generale, una cattiva strategia statistica: massimizza la varianza a scapito della capacità di generalizzare.
* KNN per la regressione sostituisce il voto di maggioranza della classificazione con una media aritmetica sui $k$ vicini più prossimi; eredita vantaggi e svantaggi di KNN per la classificazione (scelta di $k$, curse of dimensionality, necessità di standardizzare le feature).
* MSE/RMSE penalizzano fortemente gli scarti grandi (parallelo con la media), MAE è più robusto (parallelo con la mediana); $R^2$ confronta l'errore del modello con quello del modello costante $\bar y$, ma va sempre distinto se calcolato su training o su test/CV.
* La cross-validation (LOO-CV, $k$-fold) stima l'errore di generalizzazione senza dover sacrificare un secondo test set indipendente.
* Il compromesso bias-varianza si osserva empiricamente confrontando le curve di errore di training e di cross-validation al variare di un iperparametro di complessità (es. $k$ in KNN, il grado di un polinomio).
* La decomposizione $L(h)=\text{Bias}^2+\text{Varianza}+\text{Rumore}$ è un teorema esatto per la loss quadratica, dimostrato applicando due volte il "teorema di Pitagora per variabili aleatorie": prima condizionando su $(X,D)$ per isolare il rumore, poi condizionando su $X$ soltanto per separare bias² e varianza.
* Il rumore non dipende mai dal modello scelto: è un limite intrinseco ai dati, non eliminabile.
* Il metodo dei minimi quadrati (OLS) è equivalente alla stima di massima verosimiglianza (MLE) sotto l'ipotesi di rumore additivo gaussiano; questa equivalenza sarà la base per costruire intervalli di confidenza nel capitolo 7.
* Un modello di regressione lineare $h(x;\theta)=\theta_0+\sum_j\theta_j\phi_j(x)$ è lineare nei parametri, non necessariamente nelle variabili di input; include come casi particolari la regressione semplice, polinomiale, multipla e con interazioni.

## Domande di riepilogo

1. Descrivi, con parole tue, in che senso la regressione è "la classificazione con infinite classi", e cosa di questa analogia si estende senza modifiche e cosa richiede invece una nuova definizione.
2. Un modello di regressione ha $MSE=4$ su dati la cui $y$ è misurata in ore. Qual è l'errore tipico in unità naturali (ore)? E se la stessa $y$ fosse misurata in minuti?
3. Spiega perché un $R^2$ molto alto calcolato su tutto il dataset usato per stimare il modello non è, di per sé, una prova di buona generalizzazione.
4. Ricostruisci a parole i due passi della dimostrazione della decomposizione bias-varianza-rumore: quale informazione si condiziona nel primo passo, quale nel secondo, e perché in quest'ordine?
5. Perché il termine di rumore non compare mai nelle discussioni pratiche su "come migliorare un modello troppo complesso o troppo semplice"?
6. In quali situazioni pratiche ti aspetteresti che il classico compromesso bias-varianza non si manifesti chiaramente?
7. Spiega la frase "OLS è MLE sotto rumore gaussiano" a uno studente che non ha mai sentito parlare di verosimiglianza.
8. Un modello lineare nei parametri può rappresentare relazioni fortemente non lineari in $x$: come si concilia questo con il nome "modello lineare"?

## Laboratorio R: leggere i dati, non programmare

Gli esercizi seguenti riusano il dataset sintetico del capitolo (`df`, generato con `set.seed(42)`) e le funzioni R già introdotte (`FNN::knn.reg`, `caret::train`, `lm()`, `boot::cv.glm`). L'obiettivo, come sempre in questo libro, non è scrivere codice nuovo ma **eseguire, confrontare e interpretare**.

### Comprendere

1. Esegui di nuovo l'esempio di KNN con $k=1$ e con $k=50$ sul dataset con outlier. Osserva le due curve fianco a fianco: quale ha training error più basso? Quale ti aspetti abbia errore di generalizzazione più basso? Verifica con la cross-validation.
2. Calcola MSE, RMSE, MAE e $R^2$ per il modello KNN con $k=5$ sul dataset senza outlier. Ripeti sostituendo $y$ misurata "in centimetri" (cioè moltiplicando `df$y` per 100). Quali indicatori cambiano numericamente e quali no? Perché?

### Ragionare

3. Nella dimostrazione della decomposizione bias-varianza, il termine di rumore si ottiene condizionando su $(X,D)$ e sfruttando l'indipendenza tra training set e punto di test. Se il training set e il punto di test **non** fossero indipendenti (ad esempio in una serie storica, dove le osservazioni sono ordinate nel tempo e correlate), quale passaggio della dimostrazione smetterebbe di valere?
4. Confronta la curva CV di KNN al variare di $k$ (fino a $k=100$) con la curva CV del grado del polinomio (fino a grado 10). Le due curve hanno la stessa forma qualitativa? In quale dei due casi la nozione di "complessità del modello" cresce con l'iperparametro, e in quale decresce?

### Esplorare con R

5. **Esercizio suggerito dal docente.** Torna al capitolo 4 (classificazione) e individua le definizioni di errore di training, errore di test, errore di validazione ed errore di generalizzazione date per KNN in classificazione. Riscrivile per la regressione, sostituendo la loss 0-1 con la loss quadratica: cosa cambia nella forma delle formule? Cosa resta identico nella struttura logica?
6. Genera un nuovo dataset sintetico con `set.seed()` diverso e $y = x^2 + \text{rumore}$ invece di $\sin(x)+\text{rumore}$. Esegui `caret::train()` con LOO-CV per KNN ($k=1,\ldots,50$) e separatamente la selezione del grado polinomiale con `boot::cv.glm()` (gradi $1,\ldots,6$). Quale grado polinomiale ti aspetti che risulti ottimale, sapendo come è stato generato il dataset? Il risultato della cross-validation conferma la tua aspettativa?
7. Con il dataset del punto precedente, adatta un modello `lm(y ~ poly(x, 1))` (lineare semplice) e confronta $\theta_{OLS,1}$ calcolato con la formula chiusa `cor(x,y)*sd(y)/sd(x)` e con `coef(lm(y~x))`. Ripeti standardizzando prima `x` con `scale()`: la pendenza stimata cambia? È un risultato atteso, vista la formula chiusa?
